ACORDAO-COMPLETO-2413317

ACÓRDÃO 2184/2020 ATA 31/2020 - PLENÁRIO

VISTOS, relatados e discutidos estes autos em que se analisa Embargos de Declaração interpostos pela Sra. Isaura Maria Ferreira Frega contra o Acórdão 287/2020-TCU-Plenário, por meio do qual o Plenário decidiu conhecer do Pedido de Reexame interposto por essa responsável, para, no mérito, dar-lhe provimento parcial, para fins de reduzir o valor da multa que lhe foi aplicada por meio do Acórdão 170/2018-TCU-Plenário (item 9.8) , ante a existência de circunstâncias atenuantes,
ACORDAM os Ministros do Tribunal de Contas da União, reunidos em sessão do Plenário, ante as razões expostas pelo Relator, em:
9.1. conhecer dos embargos de declaração opostos pela Sra. Isaura Maria Ferreira Frega (CPF: XXX.962.797-XX) , com fundamento no art. 34 da Lei 8.443/1992 para, no mérito, negar-lhe provimento;
9.2. deferir o pedido de parcelamento do pagamento da multa imposta à embargante por meio do Acórdão 287/2020-TCU-Plenário (itens 9.2 e 9.4) , que poderá ser feito em trinta e seis parcelas mensais, nos termos do art. 217 do Regimento Interno/TCU, sendo a primeira delas 90 dias após o término do quadro de calamidade no território nacional reconhecido pelo Decreto Legislativo 6, de 20 de março de 2020;
9.3. indeferir os demais pedidos formulados por meio dos embargos de declaração em apreço (peça 273) ;
9.4. dar conhecimento deste Acórdão à embargante e aos órgãos/entidades interessados, ressaltando-se que o Relatório e o Voto que o fundamentam podem ser consultados no endereço www.tcu.gov.br/acordaos, no dia seguinte ao de sua oficialização.

Embargos de declaração contra acórdão que deu provimento parcial a pedido de reexame interposto pela recorrente em face de deliberação que lhe aplicou multa em processo de auditoria realizada com o objetivo de avaliar a regularidade da gestão dos valores transferidos por força de termo de compromisso cujo objetivo era a execução de obras de drenagem do Rio Imboaçu, em São Gonçalo/RJ.

Caixa Econômica Federal; Governo do Estado do Rio de Janeiro; Ministério das Cidades (extinto).

3. Interessados/Responsáveis/Recorrentes:
3.1. Interessado: Congresso Nacional (vinculador)
3.2. Responsáveis: Edmilson Justino (CPF: XXX.633.047-XX); Gilberto Magalhães Occhi (CPF: XXX.478.847-XX); Isaura Maria Ferreira Frega (CPF: XXX.962.797-XX); João Carlos Grilo Carletti (CPF: XXX.938.867-XX); Luiz Manoel de Figueiredo Jordão (CPF: XXX.763.117-XX); Marcus de Almeida Lima (CPF: XXX.921.407-XX); Marilene de Oliveira Ramos Múrias dos Santos (CPF: XXX.396.357-XX); Sueli Conceição da Silva Tostes (CPF: XXX.380.057-XX); Walter Martins Câmara Junior (CPF: XXX.453.367-XX)
3.3. Recorrente: Isaura Maria Ferreira Frega (CPF: XXX.962.797-XX).

13.1. Ministros presentes: José Mucio Monteiro (Presidente), Walton Alencar Rodrigues, Benjamin Zymler, Aroldo Cedraz, Raimundo Carreiro (Relator), Ana Arraes, Bruno Dantas e Vital do Rêgo.
13.2. Ministro-Substituto convocado: Marcos Bemquerer Costa.
13.3. Ministro-Substituto presente: Weder de Oliveira.

ACORDAO-COMPLETO-2529846

Acórdão de Relação 500/2022 - Plenário

Acórdão de Relação

ACORDAO-COMPLETO-2479903

Acórdão de Relação 1067/2021 - Plenário

RAIMUNDO CARREIRO

Ministro Raimundo Carreiro.

Inicialmente, registro que atuo no presente processo por força do art. 152 do Regimento Interno do TCU (RI/TCU) .
2.	Adoto como Relatório, a instrução feita no âmbito da Serur (peça 284) , a qual obteve a concordância do Diretor (peça 285) .
"INTRODUÇÃO
Cuida-se de embargos de declaração opostos por Isaura Maria Ferreira Frega (XXX.962.797-XX) contra o Acórdão 287/2020-TCU-Plenário (Rel. Min. RAIMUNDO CARREIRO) , prolatado na sessão de 12/2/2020.
1.1. A deliberação recorrida apresenta o seguinte teor (peça 164) : 
VISTOS, relatados e discutidos estes autos de Pedidos de Reexame em Relatório de Auditoria, interpostos contra o Acórdão 170/2018-TCU-Plenário (Relator Ministro Benjamin Zymler) , por meio do qual foi apreciado Relatório de Auditoria realizada com o objetivo de avaliar a regularidade da gestão dos valores transferidos por força do Termo de Compromisso 0345.672-28/2010, cujo objetivo era a execução de obras de drenagem do Rio Imboaçu, em São Gonçalo/RJ.
ACORDAM os Ministros do Tribunal de Contas da União, reunidos em sessão do Plenário, ante as razões expostas pelo Relator, em:
9.1. conhecer, com fundamento no art. 48, da Lei 8.443/92, do recurso interposto pelo Sr. Edmilson Justino (CPF: XXX.633.047-XX) e, no mérito, negar-lhe provimento;
9.2. conhecer do recurso interposto pela Sra. Isaura Maria Ferreira Frega (CPF: XXX.962.797-XX) e, no mérito, dar-lhe provimento parcial, para fins de reduzir o valor da multa que lhe foi aplicada por meio do Acórdão 170/2018-TCU-Plenário (item 9.8) , ante as circunstâncias potencialmente atenuantes mencionadas pela Unidade Técnica e que tiveram a anuência do MP/TCU;
9.3. conhecer do recurso interposto pelo Sr. Luiz Manoel de Figueiredo Jordão (CPF: XXX.763.117-XX) e, no mérito, dar-lhe provimento parcial, para fins de reduzir o valor da multa que lhe foi aplicada por meio do Acórdão 170/2018-TCU-Plenário (item 9.8) , ante as circunstâncias potencialmente atenuantes mencionadas pela Unidade Técnica e que tiveram a anuência do MP/TCU;
9.4. modificar, parcialmente, o Acórdão 170/2018-TCU-Plenário, que passará a vigorar com as seguintes alterações nos itens abaixo explicitados:
" (...) 
9.6. acolher as razões de justificativa do Sr. Luiz Manoel de Figueiredo Jordão e rejeitar parcialmente as razões de justificativa da Sra. Isaura Maria Ferreira Frega, em relação às audiências constantes do subitem 9.3.8 do Acórdão 2195/2016-TCU-Plenário, realizadas em virtude da paralisação indeterminada e injustificada das obras objeto do Contrato 79/2012;
 (...) 
9.8. aplicar aos responsáveis abaixo indicados a multa prevista no art. 58, inciso II, da Lei 8.443/1992, nos valores a seguir discriminados, fixando-lhes o prazo de 15 (quinze) dias, a contar da notificação, para comprovarem, perante o Tribunal, o recolhimento da dívida ao Tesouro Nacional, sob pena de cobrança judicial do valor atualizado monetariamente, na forma da legislação em vigor, desde a data do acórdão até a do efetivo recolhimento, se for paga após o vencimento: 
	Responsável
	Valor Individual da Multa

	Luiz Manoel de Figueiredo Jordão
	R$ 17.996,40

	Marilene de Oliveira Ramos Múrias dos Santos
	R$ 20.000,00

	Walter Martins Câmara Junior
	R$ 5.000,00

	João Carlos Grilo Carletti, 
	R$ 10.000,00

	Edmilson Justino 
	R$ 5.000,00

	Isaura Maria Ferreira Frega
	R$ 23.995,20

 (...) "
9.5. dar conhecimento deste Acórdão aos recorrentes e aos órgãos/entidades interessados. [Destacou-se].
HISTÓRICO
O Acórdão 287/2020-TCU-Plenário, ora embargado, apreciou pedidos de reexame interpostos pela embargante e por Edmilson Justino (XXX.633.047-XX) e Luiz Manoel de Figueiredo Jordão (XXX.763.117-XX) contra o Acórdão 170/2018-TCU-Plenário (Rel. Min. BENJAMIN ZYMLER) , cujo teor era o seguinte (peça 164) : 
VISTOS, relatados e discutidos estes autos de relatório de auditoria realizada com o objetivo de avaliar a regularidade da gestão dos valores transferidos por força do Termo de Compromisso 0345.672-28/2010, cujo objeto é a execução das obras de drenagem do rio Imboaçu, em São Gonçalo/RJ,
ACORDAM os Ministros do Tribunal de Contas da União, reunidos em sessão do Plenário, ante as razões expostas pelo Relator, em:
9.1. excluir o Sr. Alexandre Walter de Miranda Filho do rol de responsáveis deste processo, em razão de seu falecimento;
9.2. rejeitar as razões de justificativa apresentadas pelo Sr. Luiz Manoel de Figueiredo Jordão e Marilene de Oliveira Ramos Múrias dos Santos em atendimento às audiências determinadas pelos subitens 9.3.1 e 9.3.2 do Acórdão 2195/2016-TCU-Plenário, respectivamente, que tratam da alteração do objeto do Contrato 79/2012 e da extrapolação dos limites legais de aditamento contratual; 
9.3. rejeitar as razões de justificativa do Sr. Walter Martins Câmara Junior, apresentadas em atendimento à audiência constante do subitem 9.3.3 do Acórdão 2195/2016-TCU-Plenário, que trata da liquidação irregular de despesas na 2ª medição do Contrato 79/2012;
9.4. acolher as razões de justificativa da Sra. Sueli Conceição da Silva Tostes em relação à audiência determinada pelo subitem 9.3.4 do Acórdão 2195/2016-TCU-Plenário, que trata da liquidação irregular de despesas na 10ª medição do Contrato 79/2012;
9.5. rejeitar parcialmente as razões de justificativa dos Srs. João Carlos Grilo Carletti, Edmilson Justino e Luiz Manoel de Figueiredo Jordão em relação às audiências constantes dos subitens 9.3.5, 9.3.6 e 9.3.7 do Acórdão 2195/2016-TCU-Plenário, respectivamente, que tratam da liquidação irregular de despesas na 2ª e na 10ª medição do Contrato 79/2012;
9.6. acolher as razões de justificativa do Sr. Luiz Manoel de Figueiredo Jordão e rejeitar as razões de justificativa da Sra. Isaura Maria Ferreira Frega, em relação às audiências constantes do subitem 9.3.8 do Acórdão 2195/2016-TCU-Plenário, realizadas em virtude da paralisação indeterminada e injustificada das obras objeto do Contrato 79/2012;
9.7. acolher parcialmente as razões de justificativa dos Srs. João Carlos Grilo Carletti, Emanuel Martins de Carvalho, Luíza Lopes Pereira, Carlos Henrique de Andrade e Marilene de Oliveira Ramos Múrias dos Santos, em relação às audiências determinadas pelo subitem 9.3.9 do Acórdão 2195/2016-TCU-Plenário, que tratam do estabelecimento de exigência restritiva no edital de Concorrência Nacional 05/2011;
9.8. aplicar aos responsáveis abaixo indicados a multa prevista no art. 58, inciso II, da Lei 8.443/1992, nos valores a seguir discriminados, fixando-lhes o prazo de 15 (quinze) dias, a contar da notificação, para comprovarem, perante o Tribunal, o recolhimento da dívida ao Tesouro Nacional, sob pena de cobrança judicial do valor atualizado monetariamente, na forma da legislação em vigor, desde a data do acórdão até a do efetivo recolhimento, se for paga após o vencimento: 
	Responsável
	Valor Individual da Multa

	Luiz Manoel de Figueiredo Jordão
	R$ 30.000,00

	Marilene de Oliveira Ramos Múrias dos Santos
	R$ 20.000,00

	Walter Martins Câmara Junior
	R$ 5.000,00

	João Carlos Grilo Carletti, 
	R$ 10.000,00

	Edmilson Justino 
	R$ 5.000,00

	Isaura Maria Ferreira Frega
	R$ 40.000,00

9.9. autorizar, desde logo, a cobrança judicial das dívidas, caso não atendidas as notificações, nos termos do art. 28, inciso II, da Lei 8.443/1992; 
9.10. autorizar o pagamento das dívidas dos responsáveis, caso solicitado, em até 36 parcelas mensais e consecutivas, nos termos do art. 26 da Lei 8.443/1992 c/c o art. 217 do Regimento Interno do TCU, fixando-se o vencimento da primeira parcela em quinze dias, a contar do recebimento da notificação, e o das demais a cada trinta dias, devendo incidir sobre cada uma os encargos devidos, na forma prevista da legislação em vigor, alertando os responsáveis que a falta de comprovação do recolhimento de qualquer parcela importará o vencimento antecipado do saldo devedor, nos termos do art. 217, §2º, do Regimento Interno do TCU;
9.11. determinar à Secex-RJ que:
9.11.1. instaure processo apartado de Tomada de Contas Especial, com fulcro no art. 47 da Lei 8.443/1992 c/c o art. 41 da Resolução TCU 259/2014, a partir da extração de cópias das peças necessárias destes autos, com vistas à quantificação dos débitos e identificação dos responsáveis por eventuais prejuízos apurados no Termo de Compromisso 0345.672-28/2010;
9.11.2. no âmbito do apartado a ser constituído em atendimento ao subitem acima, realize nova inspeção no empreendimento e na Caixa Econômica Federal com vistas a obter a íntegra do processo do Termo de Compromisso 0345.672-28/2010 e das respectivas prestações de contas, bem como para emitir juízo crítico acerca da resposta encaminhada pela Estatal ao subitem 9.2 do Acórdão 2195/2016-TCU-Plenário;
9.11.3. se manifeste conclusivamente sobre eventual descumprimento do art. 8º da Lei 8.443/1992 por parte de funcionários da Caixa Econômica Federal, bem como se os indícios de superfaturamento nas medições do Contrato 79/2012,  apontados pelo TCE-RJ, foram objeto ou não de glosas pela mandatária da União.
9.12. notificar, acerca da presente deliberação, o Inea - Instituto Estadual do Ambiente, o Ministério das Cidades e a Caixa Econômica Federal;
9.13. cientificar o Ministro de Estado das Cidades acerca da constituição de processo apartado de Tomada de Contas Especial, na forma do parágrafo único do art. 198 do Regimento Interno do TCU; e 
9.14. após trânsito em julgado desta deliberação, apensar estes autos à Tomada de Contas Especial a ser constituída, na forma do art. 41 da Resolução TCU 259/2014. [Destacou-se].
1.2. A síntese das circunstâncias processuais e de mérito que interessam à análise dos embargos de declaração em tela apura-se no relatório e no voto que integram a decisão embargada (Rel. Min. RAIMUNDO CARREIRO) , compensando a transcrição (grifou-se) :
RELATÓRIO
2.	Adoto como Relatório, a instrução feita no âmbito da Serur (peça 231) , abaixo reproduzida, a qual obteve a concordância do Diretor e do Secretário da Unidade Técnica (peças 232/233) . Ressalte-se que o então Relator do feito, Ministro José Múcio Monteiro, por meio de Despacho (peça 239) , solicitou o pronunciamento do MP/TCU. A Procuradora-Geral do Ministério Público junto ao TCU, Dra. Cristina Machado da Costa e Silva, manifestou-se de acordo com a proposta de mérito oferecida pela Serur (peça 257) .
[Transcreve instrução desta Serur à peça 231]
EXAME DE MÉRITO
Delimitação do recurso
6. Constitui objeto do presente recurso definir se há razão para afastar ou diminuir o valor das multas aplicadas por meio da decisão recorrida.
Dos pressupostos para a aplicação de multa e sua dosimetria
7. Os recorrentes requerem sejam revistas as multas que lhes foram aplicadas, o que fazem com base em argumentos adiante sintetizados conforme a irregularidade que ensejou as sanções (peças 192, 193 e 194) .
[...]
7.3. Com relação à paralisação indeterminada e injustificada das obras (item 9.6 do Acórdão recorrido c/c item 9.3.8 do Acórdão 2195/2016-TCU-Plenário) , a recorrente Isaura Maria Ferreira Frega levanta os seguintes argumentos:
i) sustenta que os vícios teriam origem em gestão anterior à sua (contrato celebrado em dez/2012, alteração realizada e comunicação à Caixa em jul/2013) ; apenas em 2015, posteriormente a sua exoneração da Presidência, a Caixa teria emitido resposta quanto à reprogramação pleiteada, sem o que o Inea nada poderia providenciar; a decisão de não prosseguir com contrato supostamente viciado revelaria cuidado com a coisa pública;
ii) pondera que, diferentemente do afirmado por outros responsáveis, o contrato não teria sido paralisado apenas em março/2014; teria sido aditado com modificação do objeto (acréscimos acima dos limites permitidos pela Lei 8.666/1993) sem anuência da Caixa e, por derivações desse fato, veio a ser paralisada ainda em dezembro/2013, antes de sua nomeação como presidente do Inea;
iii) defende que o Estado do Rio de Janeiro enfrentava grave crise financeira à época, o que impedia se desse seguimento ao contrato com recursos próprios;
iv) alega ter presidido o Inea por curto período (12/2/2014 a 11/2015) , ocasião em que suas atividades incluíam "a coordenação ao atendimento às diversas atribuições do INEA, que nos termos do artigo 1º da Lei Estadual 5.101/07, podem ser resumidas como 'executar as políticas estaduais do meio ambiente, de recursos hídricos e de recursos florestais'"; nessa linha, sustenta não ser razoável responsabilizá-la "pela alegada demora na tomada de providências para emissão de termo de recebimento de um contrato licitado e celebrado no passado com supostos erros de execução", pois, segundo alega, no período em que figurou como Presidente, "não seria possível tomar conhecimento individualizado de todos os assuntos em tramitação no Instituto, adotando pessoalmente as providências cabíveis"; registra que o ano de 2014 foi o da "crise hídrica" que assolou a região sudeste com graves consequências para os estados servidos pela Bacia do Paraíba do Sul, como o Rio de Janeiro, além do início da crise financeira que assolou o País e, especialmente o Estado Rio de Janeiro"; sustenta que, devido à complexidade do tema, "assim como os diversos erros na gestão contratual cometidos no passado, eventual tomada de decisão depende de minuciosa análise de todos os envolvidos, incluindo a [Caixa]", de modo que, "somente após a avaliação concluída foi possível a tomada de decisão, evitando risco de gestão inadequada pelo açodamento"; ressalta "que o INEA e a [Caixa] estavam em tratativas com vistas a avaliar a execução contratual e aferir a possibilidade de continuidade" e, segundo pondera, "antes da referida decisão, não poderia o INEA dar prosseguimento ao contrato, tampouco poderia realizar nova licitação para a segunda etapa"; tal decisão da Caixa teria sido emitida apenas recentemente [Ofício 3.630/2016/GIGOV/RJ, datado de 22.12.16 (anexo 2) ]; insiste que até esse momento, "o INEA não poderia prosseguir na execução contratual, realizar nova licitação ou efetuar pagamentos adicionais, sob pena de perpetuar os erros do passado";
v) sustenta não ser cabível imputar ao agente político eventuais omissões de órgãos subordinados; alega haver entendimento do TCU no sentido de que "as autoridades superiores não devem responder por eventuais falhas e omissões na instrução, análises técnicas e demais medidas administrativas relativas a contratações cuja responsabilidade é de órgãos, departamentos e setores, inclusive comissões de licitação, que lhes são subordinados, mormente quando estes gozam de plena autonomia"; sua responsabilidade teria se limitado "à decisão política de ter adotado, como prioridade, a delegação à Diretoria de Recuperação Ambiental (Diram) , com total especialização para a matéria, bem como à Vice-presidência, por ato de delegação específico", na forma da Lei Estadual 5.101/2007 (cria o INEA) , regulamentada pelo Decreto 41.628/2009 (art. 13, XV e art. 16, VI) ; alude a precedente do TCU formado nos autos do TC-Processo 000.404/2008-7 (sessão de 15/2/2017, Rel. Min. BRUNO DANTAS) ;
vi) alega não ter se omitido em relação ao Contrato 79/2012; em sua gestão teria sido editada a Portaria 513/2014-lnea/Pres (solicita que cada diretoria encaminhasse relatório circunstanciado de todas as demandas que importassem ônus financeiro ou responsabilidade técnica para fins de adoção de medidas de controle e regularização) [doc. Anexo 9 ao recurso]; acresce que nenhuma informação sobre o referido Contrato teria sido "trazida à instrução no processo e recebida pela então presidente. Complementa com a informação de que durante sua gestão, os autos administrativos jamais lhe foram encaminhados" (junta histórico de tramitação do processo, demonstrando que o processo jamais foi recebido na Presidência no período de sua gestão - doc. Anexo 4 ao recurso) ; pondera que o Inea teria amplo leque de atribuições (resultantes da fusão de três autarquias ambientais estaduais) , razão porque a lei de criação teria previsto "estrutura colegiada de decisão" (Lei Estadual 5.101/2007, arts. 2º, 7º e 11) ; menciona que o Decreto Estadual 41.628/2009 atribuiu à Diram/Inea a competência "elaborar projetos, organizar e realizar obras e intervenções destinadas a garantir ou recuperar a qualidade dos recursos ambientais" (art. 26) ; sustenta tratar-se de desconcentração legal (lei e decreto) ; alude à Portaria 537-Inea/Pres., de 6/6/2014, que teria delegado à Vice-Presidência "a prática dos atos relativos às obras públicas e serviços de engenharia, assim como as atividades correlatas à DIRAM, bem como a assinatura, juntamente com o diretor da área específica, de atos e instrumentos que importem em obrigações institucionais", para concluir "que o acompanhamento de obras públicas não era feito pela Presidência"; menciona manifestação jurídica da Procuradoria do Inea "recomendando ao Vice-Presidente a suspensão do contrato pelo prazo máximo de 120 dias", sendo que "o Vice-Presidente, delegatário dos atos relativos a obras públicas, dentro de sua esfera de discricionariedade, determinou a suspensão da avença por apenas 45 dias"; alude a precedente do TCU (Acórdão 739/2007-TCU-Primeira Câmara) ; sustenta que, "desde 2013 o TCU possui entendimento consolidado no sentido de que as instâncias superiores de determinada instituição somente podem ser responsabilizadas quando houver prática de atos irregulares ou grave omissão no desempenho de suas atribuições de supervisão hierárquica, conforme Acórdão 1.016/2013";
vii) defende que, em "contratos de escopo", o prazo seria elemento secundário, importando a entrega do produto contratado; colaciona excertos doutrinários e de precedentes do TCU sobre o tema para defender que, nesse tipo de avença, o mero encerramento do prazo não implicaria extinção do contrato, o que se daria apenas com a conclusão do objeto;
viii) informa que o objeto do Termo de Compromisso 0345.672-28/2010 já teria sido concluído, cuja prestação de contas teria sido aprovada pela Caixa em 2017; a Caixa também teria emitido parecer favorável à funcionalidade da obra; por essas razões, entende não tenha havido dano ao erário (doc. anexo 10 ao recurso) ;
ix) defende que seria contraditório apenas ela estar sendo apenada pela suposta omissão.
x) com relação à dosimetria da multa, alega desproporcionalidade entre seus atos e a sanção aplicada; sustenta não ter concorrido para nenhuma das três situações reputadas irregulares pelo TCU nestes autos; pondera que a obra em questão estava paralisada desde dezembro/2013; ressalta que a unidade técnica responsável pela fiscalização propôs o acolhimento das razões de justificativas da recorrente; invoca princípios da razoabilidade/proporcionalidade na aplicação de sanções administrativas; colaciona excertos doutrinários, de precedentes desta Corte e judiciais a respeito de multas previstas na Lei 8.666/1993.
Análise
8. Os recorrentes foram chamados em audiência nos termos do Acórdão 2195/2016-TCU-Plenário (peças 43 a 45) . Ante a multiplicidade de atos tidos por irregulares e respectivas pessoas implicadas na decisão recorrida, convém ordenar a análise conforme cada ponto objeto das audiências formalizadas na fase inicial do processo, cuja rejeição das razões de justificativas ensejou aplicação das multas ora impugnadas.
[...]
11. O terceiro e último ponto refere-se à paralisação indeterminada e injustificada das obras (item 9.6 do Acórdão recorrido c/c item 9.3.8 do Acórdão 2195/2016-TCU-Plenário) .
11.1. Não assiste razão à recorrente Isaura Maria Ferreira Frega quanto ao ponto. 
11.2. Primeiro, não cabe a tentativa de equiparação a agente político (aqueles membros de poder, eleitos ou não, mas cuja competência deriva da própria Constituição) . Como presidente de entidade autárquica, a recorrente ocupava alto cargo na estrutura administrativa estadual (agente público lato senso) , porém diverso daquela representação direta do Estado que caracteriza os agentes políticos (p. ex., Presidente da República, ministros de Estado, governadores, secretários de Estado, deputados, prefeitos, vereadores, membros da Magistratura e do Ministério Público, ministros/conselheiros dos tribunais de contas etc) . 
11.3. As alegações quanto ao afastamento de sua responsabilidade em razão do nível gerencial que ocupava na Administração do Inea/RJ (gestor máximo) também não merece acolhida. Valem aqui os fundamentos lançados e precedentes referenciados anteriormente, no sentido de que eventual delegação de competência não afasta a responsabilidade da autoridade delegante (itens 10.1.1 a 10.1.4 desta instrução) [Lei Estadual/RJ 5.427/2009, arts. 10 a 12 c/c Lei Federal 9.784/1999, arts. 11 a 14]. Especificamente quanto ao gestor máximo, é dever registrar que o TCU possui precedentes isentando-o de responsabilidade em casos específicos, a exemplo de expressa delegação de competência aos subordinados ou de atuação apenas no plano macrogerencial, distante das instâncias operacionais (v. g. Acórdão 1887/2011-TCU-Plenário e 3013/2012-TCU-Plenário) . Todavia, não é o que se verifica no caso presente, pois a própria recorrente alude a normativos internos que, a despeito de distribuir tarefas administrativas, a punham em contato institucional com instâncias hierarquicamente inferiores. Eventuais omissões destas em reportar-lhe irregularidades também não isenta a recorrente, pois o gestor máximo pode avocar processos para sua apreciação e decisão a qualquer tempo, visto que responde pela gestão como um todo. Por essa mesma razão não merecem prosperar alusões a competências setoriais, pois toda a estrutura administrativa do Inea/RJ era obviamente subordinada à Presidência [Lei Estadual/RJ 5.427/2009, art. 13].
11.4. O precedente transcrito no corpo da peça recursal da Sra. Isaura não serve a sua defesa (Acórdão 222/2017-TCU-Plenário, Rel. Min. BRUNO DANTAS, TC-Processo 000.404/2008-7) . Primeiro, porque tratava de julgamento de agente político (governador) o que muda o contexto de responsabilização, conforme antes diferenciado. Segundo porque, mesmo para tais agentes políticos de altíssimo grau de gerenciamento, o voto que guiou aquela decisão consigna ressalva para responsabilizar-lhes. Leia-se a transcrição que consta da peça recursal (Rel. Min. BRUNO DANTAS) : 
Nesse desiderato, cumpre ressaltar que conforme o Acórdão 1.016/2013, Relator Min. Aroldo Cedraz, o Plenário adotou a tese de que quando não há a prática de atos administrativos de gestão, via de regra, não cabe imputação de responsabilidade a agentes políticos. Consagrou também a ressalva de que tais agentes podem ser responsabilizados, mesmo quando não há a prática direta de atos administrativos, se as irregularidades tiverem um caráter de tal amplitude e relevância que, no mínimo, fique caracterizada grave omissão no desempenho de suas atribuições de supervisão hierárquica, o que observo não ser o caso nos presentes autos.
11.5. Grave omissão foi um dos fundamentos principais para sancionar a recorrente nestes autos, relativa à inércia na adoção de medidas cabíveis para a retomada da obra.
11.6. Nesta fase recursal, a recorrente busca justificar a paralisação da obra alegando insuficiência de recursos financeiros, mas não junta documentação para comprovar a existência do despacho eventualmente emitido ao tempo dos fatos, conforme preceitua a Lei 8.666/1993, art. 8º, parágrafo único c/c art. 26.
11.7. Por fim, quanto à alusão a suposto sucesso dos resultados do projeto com aprovação da prestação de contas pela Caixa, não lhe serviria para afastar ou atenuar a pena de multa. Isto porque o que se discute nos autos é a postergação injustificada da obra. O empreendimento ter atingido sua finalidade tempos depois do previsto, supostamente beneficiando a população destinatária, é o mínimo que se poderia esperar de algo custeado pelo contribuinte. A circunstância de o objeto ter sido concluído ao final e de a Caixa ter aprovado posteriormente a prestação de contas (ausência de dano ao erário) não é bastante para tornar insubsistente a multa aplicada nestes autos à recorrente Isaura Maria porque a sanção fundou-se no art. 58, II, da Lei 8.443/1992 (infração à norma legal ou regulamentar) , não no art. 57, que pressupõe a existência de dano.
11.8. A alusão a suposta manifestação da Procuradoria do Inea autorizando a suspensão do contrato por 120 dias não veio acompanhada da prova documental (cópia do ato) , de modo que não merece ser considerada.
11.9. Portanto, a impugnação recursal é incapaz de afastar totalmente as razões que ensejaram a aplicação da sanção com fundamento no citado art. 58, II, da Lei 8.443/1992.
11.10. De outro lado, é preciso reconhecer circunstâncias que podem configurar atenuantes à conduta da recorrente. Primeiro, de fato, o contrato em questão era do tipo por escopo, consignando cláusula expressa que relativizava os efeitos de paralisações (Contrato 79/2012, Cláusula Terceira, peça 20, p. 2-3) . Segundo, o fato de a obra já estar paralisada quando de sua assunção ao cargo de Presidente do Inea/RJ em fev/2014, permitindo diferenciar causas iniciais do problema alheias a sua participação. Terceiro, a documentação veiculada com a peça recursal, apta a demonstrar ter a recorrente editado ato normativo interno demandando dos órgãos setoriais que encaminhassem à Presidência do Inea/RJ relatórios circunstanciados das demandas que implicassem ônus financeiro àquele ente (Portaria 513/2014-Inea Pres, peça 194, p. 76 e seguintes) . Quarto, a demonstração de que, apesar do normativo mencionado, e de registro de reiteração da cobrança por parte da Presidência durante a 188ª Reunião Ordinária do Conselho Diretor do Inea, os autos administrativos não tramitaram pela Presidência no período da gestão da recorrente (peça 194, p. 49 e p. 51-56) . Não é possível extrair do Voto que guiou o Acórdão recorrido tenham sido consideradas na ocasião tais circunstâncias potencialmente atenuantes, mesmo porque algumas apenas foram alegadas e/ou puderam ser comprovadas com a peça recursal e sua documentação anexa. Nesse quadro, haveria margem para revisar a dosimetria da multa aplicada à recorrente Isaura Maria, caso o Colegiado julgador entenda pertinente.
12. As sanções aplicadas aos três recorrentes fundaram-se no art. 58, inciso II, da Lei 8.443/1992, que dispõe:
[...]
13. Ausentes circunstâncias que permitam elidir totalmente as irregularidades mencionadas, nos termos da argumentação antes expendida, permanece válida a hipótese legal para sancionar os responsáveis no caso presente, uma vez que suas condutas feriram normas diversas. Assim, não há razão para afastar as sanções.
13.1. Cumpre, então, avaliar a dosimetria da multa que lhes foram imputadas: R$ 40 mil, R$ 30 mil e R$ 5 mil, respectivamente aos recorrentes Isaura Maria, Luiz Manoel e Edmílson. Com fundamento no RI/TCU, art. 258, § 1º, foi editada a Portaria-TCU 7/2018, fixando em R$ 59.988,01, para o exercício de 2018, o valor máximo da multa a que se refere o art. 58, da Lei 8.443/1992. Por sua vez, o RI/TCU, art. 258, inciso II, prevê uma gradação de 5% a 100% deste montante para a referida sanção. Os valores das multas aplicadas no caso presente (R$ 40 mil, R$ 30 mil e R$ 5 mil) correspondem a cerca de 66,7%, 50% e 8% do valor máximo, devidamente situados dentro da moldura normativa. Portanto, presentes os pressupostos legais para a sanção e estando os valores de acordo com as balizas fixadas pelas normas de regência, não emerge critério objetivo para questioná-las. 
13.2. Não obstante, reiteram-se os fundamentos de análise lançados linhas atrás acerca de circunstâncias que autorizam rever para menos os valores das multas aplicadas aos recorrentes Luiz Manoel (porque na Decisão recorrida foi considerado contexto de irregularidade ampliado a respeito do qual não foi ouvido em audiência) e Isaura Maria (demonstração de potenciais circunstâncias atenuantes com a peça recursal) .
[...]
VOTO
Das alegações recursais
9. As alegações recursais foram assim resumidas pela Serur, conforme as irregularidades que ensejaram as sanções (peças 192, 193 e 194) :
[...]
18.2. Com relação à paralisação indeterminada e injustificada das obras (item 9.6 do Acórdão recorrido c/c item 9.3.8 do Acórdão 2195/2016-TCU-Plenário) , a recorrente Isaura Maria Ferreira Frega levanta os seguintes argumentos:
[transcreve os subtópicos "i" a "x" do item 7.3 da instrução à peça 231 desta Unidade Técnica, contendo a síntese de todas as alegações recursais levantadas pela Sra. Isaura Maria Ferreira Frega por meio do pedido de reexame, já reproduzidos pelo e. Relator a partir do parágrafo 2 do Relatório que integra o Acórdão embargado]."
II
Dos pressupostos para a aplicação das multas e sua dosimetria 
10. Quanto ao mérito, adianto que acompanho, em essência, os posicionamentos uniformes proferidos pela Secretaria de Recursos e pelo Ministério Público junto ao TCU, cujos fundamentos incorporo, desde já, às minhas razões de decidir, pois analisam, de forma minuciosa, todos os argumentos apresentados pelos recorrentes. Coloco, em adição, as considerações abaixo, as quais conduzem à solução consentânea à alvitrada pela Serur.
11. Observo que embora não haja como elidir, totalmente, as responsabilidades dos recorrentes diante dos fatos irregulares que lhes foram atribuídos, há algumas ponderações que precisam ser feitas em relação à circunstâncias atenuantes que podem contribuir para a redução das penalidades pecuniárias aplicadas por meio Acórdão 170/2018-TCU-Plenário (Rel. Min. Benjamin Zymler) .
12. Dito isso, passo ao exame individualizado dos recursos em questão, para fins de posicionar-me, ao final, sobre a dosimetria das multas.
[...]
¿ Sra. Isaura Maria Ferreira Frega (Presidente do Inea) 
26. A paralisação indeterminada e injustificada das obras justificou a audiência da Sra. Isaura Maria Ferreira Frega, Presidente do Inea entre 12/2/2014 e 1/1/2015 (subitem 9.3.8 do Acórdão 2195/2016-TCU-Plenário) . Rejeitadas suas razões de justificativa, foi multada no valor de R$ 40.000,00, com base no art. 58, inciso II da Lei 8.443/92.
27. Como a recorrente ocupava alto cargo na estrutura administrativa da Entidade, as alegações trazidas à apreciação não são suficientes para afastar por completo suas responsabilidades. Nesse cenário, embora haja decisões do TCU que afastam a responsabilidade de altos gestores quando delegam competência aos seus subordinados, não podemos aplicar raciocínio análogo ao caso ora analisado, haja vista que a ex-gestora não tomou providências em relação à paralisação das obras, tampouco emitiu termos de recebimento provisório ou definitivo das partes das obras que haviam sido concluídas. Também não foi providenciada a rescisão formal do Contrato 79/2012-Inea, que embora tenha expirado em 12/9/2014, teve as obras contratadas paralisadas em definitivo em 17/3/2014, durante a vigência do Termo de Compromisso 0345.672-28/2010, o que contrariou o disposto nos artigos 8º, parágrafo único, 66 e 73, inciso I, alíneas "a" e "b", 78, inciso V, todos da Lei 8.666/1993.
28. Num contrato dessa envergadura, que teve recursos públicos de alta monta a ele direcionados e que tem uma relevância socioambiental enorme, a Gestora Mor da instituição contratante deveria ter tido atenção máxima e acompanhar pari passu todos os desdobramentos contratuais. As competências próprias de cada setor do Inea, não afastam, de forma alguma, as da Presidência. Nessa linha, não só a prática direta de ações gerenciais irregulares/ilegais são capazes de provocar a aplicação de penalidade pecuniária, como também omissões gerenciais que terminaram por desencadear a ocorrência de prejuízos ao erário.
29. Como não tomou providências para os fatos tidos como graves, justifica-se a aplicação de multa. Todavia, não posso deixar de levar em consideração que, doravante, a Caixa Econômica Federal não só aprovou a prestação de Contas apresentada, como também atestou o sucesso dos resultados do projeto. O empreendimento atingiu sua finalidade, embora fora do tempo inicialmente previsto, e beneficiou a população destinatária, situação essa que, a meu ver, atenua a conduta protelatória da recorrente. Não cabe aqui tornar insubsistente a multa aplicada à Sra. Isaura Maria, mas minorar a penalidade, pois, ao fim e ao cabo, o Órgão repassador não constatou dano ao erário.
30. Embora não entenda cabível elidir totalmente as irregularidades atribuídas a ex-Gestora do Inea, o que mantém válida a hipótese legal da sanção outrora aplicada, expresso concordância com a análise técnica da Serur que mostra, de forma concatenada, circunstâncias atenuantes que justificam a redução da multa. Importa, pois, reproduzir os argumentos traçados (peça 231) :
"De outro lado, é preciso reconhecer circunstâncias que podem configurar atenuantes à conduta da recorrente. Primeiro, de fato, o contrato em questão era do tipo por escopo, consignando cláusula expressa que relativizava os efeitos de paralisações (Contrato 79/2012, Cláusula Terceira, peça 20, p. 2-3) . Segundo, o fato de a obra já estar paralisada quando de sua assunção ao cargo de Presidente do Inea/RJ em fev/2014, permitindo diferenciar causas iniciais do problema alheias a sua participação. Terceiro, a documentação veiculada com a peça recursal, apta a demonstrar ter a recorrente editado ato normativo interno demandando dos órgãos setoriais que encaminhassem à Presidência do Inea/RJ relatórios circunstanciados das demandas que implicassem ônus financeiro àquele ente (Portaria 513/2014-Inea Pres, peça 194, p. 76 e seguintes) . Quarto, a demonstração de que, apesar do normativo mencionado, e de registro de reiteração da cobrança por parte da Presidência durante a 188ª Reunião Ordinária do Conselho Diretor do Inea, os autos administrativos não tramitaram pela Presidência no período da gestão da recorrente (peça 194, p. 49 e p. 51-56) . Não é possível extrair do Voto que guiou o Acórdão recorrido tenham sido consideradas na ocasião tais circunstâncias potencialmente atenuantes, mesmo porque algumas apenas foram alegadas e/ou puderam ser comprovadas com a peça recursal e sua documentação anexa. Nesse quadro, haveria margem para revisar a dosimetria da multa aplicada à recorrente Isaura Maria, caso o Colegiado julgador entenda pertinente."
31. Com isso, diante das circunstâncias atenuantes relacionadas as condutas gerenciais da Sra. Isaura Maria Ferreira Frega, concordo com a Unidade Técnica e com o Ministério Público de Contas, que cabe acolher parcialmente as alegações recursais. Nessa linha, considerando que o RI/TCU, em seu art. 258, inciso II, prevê uma gradação de 5% a 100% do valor máximo da multa fixado anualmente, posiciono-me pela redução do valor da multa outrora aplicada para o patamar de 40% do valor da multa máxima para o exercício de 2018 (R$ 59.988,01, conforme Portaria TCU 7/2018) . Em sendo assim, como o valor da multa aplicada foi de R$ 40.000,00, que correspondeu a aproximadamente 66,7% do valor máximo, reduzindo esse patamar para 40%, teremos uma multa que corresponde a R$ 23.995,20.
32. Diante das considerações aqui alinhadas, concordando com os pareceres uniformes emitidos nos autos, Voto por que este Plenário adote a proposta de deliberação que ora submeto à apreciação.
1.3. Portanto, a decisão agora embargada deu provimento parcial ao pedido de reexame interposto pela embargante, identificando e valorando situações atenuantes de sua conduta, o que resultou na redução da multa originalmente aplicada no montante de R$ 40.000,00 para R$ 23.995,20.
EXAME DE ADMISSIBILIDADE
O exame de admissibilidade proposto no âmbito desta Unidade Técnica consta às peças 277-278, por meio do qual propõe conhecer dos presentes embargos, "suspendendo-se os efeitos do item 9.2 do Acórdão 287/2020-TCU-Plenário".
1.4. O mencionado item 9.2 do Acórdão 287/2020-TCU-Plenário conheceu do pedido de reexame da ora embargante e deu-lhe provimento parcial par reduzir o valor da multa a ela aplicada por meio do Acórdão 170/2018-TCU-Plenário (itens 9.8 e 9.9) . Nesse quadro, simplesmente suspender os efeitos do item 9.2 da decisão que apreciou seu pedido de reexame (conhecimento e provimento parcial) poderia representar, ainda que transitoriamente - caso o julgamento de mérito dos presentes embargos não se dê por ato contínuo ao de sua admissibilidade pelo e. Relator -, situação juridicamente pior para a embargante em razão de recurso por ela própria manejado (restabelecimento formal da eficácia de multa em valor maior) . Assim, considerando tal hipótese, e para conferir maior clareza à situação pendente, sugere-se consignar na proposta de admissibilidade o seguinte:
i) suspender os efeitos do item 9.2 do Acórdão 287/2020-TCU-Plenário;
ii) restabelecer até o julgamento de mérito destes embargos de declaração, exclusivamente no que toca à embargante Sra. Isaura Maria Ferreira Frega, a suspensão dos efeitos dos itens 9.8 e 9.9 do Acórdão 170/2018-TCU-Plenário, conforme determinado pelo e. Relator que presidia o feito à época da interposição do pedido de reexame por aquela parte (peças 199 e 205) .
EXAME DE MÉRITO
Delimitação do recurso
Constitui objeto do presente recurso definir se há omissão e/ou contradição e/ou obscuridade relevantes a serem sanadas na decisão embargada (quanto à valoração empreendida pelo e. Colegiado julgador acerca da responsabilidade da embargante e consequente reflexo na multa que lhe restou aplicada) e, caso haja, se eventual saneamento é capaz de atribuir efeitos modificativos (infringentes) aos presentes embargos de declaração no que se refere à penalização da embargante.
Das omissões capazes de ensejar embargos de declaração
A embargante aponta os pontos adiante sintetizados como alegadamente omissos no Acórdão 287/2020-TCU-Plenário sob o argumento geral de que não teriam sido adequadamente apreciados pelo Tribunal (peça 273) .
1.5. Primeiro ponto alegadamente omisso: "dos atos de controle e delegação praticados pela recorrente - desconcentração administrativa";
i) referencia trecho da última instrução de mérito desta unidade técnica, transcrita no Relatório que integra o acórdão embargado (parágrafo 11.3 da peça 231) ; omite o teor do parágrafo 11.4 daquele mesmo documento, transcrevendo apenas o trecho do precedente por ela citado no pedido de reexame (Acórdão 222/2017-TCU-Plenário, Rel. Min. BRUNO DANTAS) , referente a agente político (Governador de Estado) ;
ii) a partir dos trechos que transcreve, alega que "no tocante à delegação dos atos, o trecho acima citado não enfrenta todos os atos de desconcentração e delegação administrativas arguidas pela recorrente em sua tese defensiva"; sustenta que "além dos atos normativos internos ressaltados no pedido de reexame que conferiram a desconcentração legal (delegação administrativa) das atribuições atinentes à execução e acompanhamento das obras do INEA [Portaria 513-Inea/Pres, de 20/2/2014, e Portaria 537-Inea/Pres, de 6/6/2014], "signatária informou em sua defesa que a autoridade delegada (então Vice-Presidente do INEA Marco Aurélio Damato Porto) , mormente o contrato objeto da obra em análise, não apresentou nenhuma informação ou instrução do processo, ou seja, durante sua gestão, os autos administrativos jamais lhe foram encaminhados, conforme o histórico de tramitação do processo, demonstrando que o processo jamais foi recebido na Presidência durante o período em que a RECORRENTE ocupou os quadros do INEA (Anexo 04 do pedido de reexame) "; acresce que, "adicionalmente, destacamos que às fls.2505/2515, do Processo Administrativo E-07/506.671/2011, consta a indigitada manifestação jurídica da Procuradoria do INEA recomendando ao Vice-Presidente a suspensão do contrato pelo prazo máximo de 120 [...]", sendo "certo que o Vice-Presidente, delegatário dos atos relativos a obras públicas, dentro de sua esfera de discricionariedade, determinou a suspensão da avença por apenas 45 [...] dias";
iii) alega que "a recorrente em peça (pedido de reexame) que antecede a presente, enfatizou em estrita observância ao Decreto 41.628/09 que 'estabelece a estrutura organizacional do instituto estadual do ambiente (...) ', em especial o artigo 13, XV e o artigo 16, VI: [transcreve a norma]"; sustenta que "em se tratando de delegação legal feita à vice-presidência, o acompanhamento dos processos de obras e projetos de engenharia não era feito pela Presidência, valendo ressaltar que a mesma voltou esforços para melhor acompanhamento dos contratos. Corroborando com isso, foi realizada a delegação à Vice-presidência para que, juntamente com os Diretores da área especifica (RENATO TINOCO GONZAGA (diretor da PIRAM/INEA pelo período de fevereiro a maio de 2014) e FERNANDO ANTÔNIO DE FREITAS MASCARENHAS (diretor da PIRAM/INEA pejo período de maio de 2014 a junho de 2015, sendo que a Ex-Presidente signatária saiu antes dele, em 1º de janeiro de 2015) - então Diretores de Recuperação Ambiental) , no caso Diretoria de Recuperação Ambiental, pudesse tomar medidas necessárias ao bom prosseguimento de empreendimentos";
iv) transcreve item 9.6 do Acórdão 170/2018-TCU-Plenário alegando que "o acolhimento da defesa técnica do diretor da gestão anterior acima indicado pelo TCU resultou no afastamento de imposição de qualquer penalidade decorrente da paralisação indeterminada e injustificada das obras objeto do Contrato 79/2012, pelo simples fato de ter sido exonerado em momento anterior à paralisação"; acresce que "os diretores que sucederam ao LUIZ MANOEL JORDÃO, (RENATO TINOCO GONZAGA (diretor da PIRAM/INEA pelo período de fevereiro a maio de 2014) e FERNANPO ANTÔNIO DE FREITAS MASCARENHAS (diretor da DIRAM/INEA pelo período de maio de 2014 a junho de 2015, sendo que a EX-Presidente signatária saiu antes dele, em 1º DE JANEIRO DE 2015) e então Vice-Presidente do INEA, MARCO AURÉLIO DAMATO PORTO - delegatário da recorrente para acompanhamento das obras do INEA) não foram chamados para responder ao presente processo de auditoria do TCU, ou seja, o diretor anterior foi isentado da responsabilidade decorrente da paralisação injustificada da obra, mas os diretores que a acompanharam e fiscalizaram sequer foram ouvidos ou chamados a prestar esclarecimentos na causa"; conclui, então, que "é omissa a decisão recorrida ao não apurar a participação e consequente responsabilidade inequívoca dos principais atores na condução da obra [...] e suas respectivas oitivas para compor a lide e responder solidariamente pelas sanções aqui aplicadas, não só pela extensa fundamentação invocada pela signatária no pedido de reexame, como pelo prestigiado princípio de índole administrativa da verdade material, o qual assevera que, na apuração dos fatos, deve-se sempre buscar o máximo de aproximação com a certeza", aludindo aos agentes antes referenciados;
v) sustenta que "em consonância com o princípio da verdade material, o TCU pode analisar novos documentos de defesa mesmo se apresentados depois de encerrada a etapa de instrução processual"; invoca Lei 8.443/1992, arts. 57 e 58 e Regimento Interno/TCU, art. 145, § 2º e art. 160, §§ 1º e 2º; raciocina que "fraciona-se aos responsáveis a respectiva parcela de responsabilidade quanto aos atos praticados na sua respectiva gestão, logo, é inquestionável o fato de que a sanção aplicada unicamente à recorrente em virtude da 'paralisação injustificada da obra' não evidencia a devida proporcionalidade adequada, dada a solidariedade" entre aqueles agentes antes nominados e, nessa linha, não haveria "dúvidas de que parcela da responsabilidade imputada à signatária (multa no valor de R$ 23.995,20) deveria ser atribuída concorrentemente aos demais atores do processo (diretores de obras e Vice-Presidente) de forma solidária, nos termos da Lei 8.443/1992"; insiste na tese de que a decisão teria sido omissa ao não promover oitiva e penalização daqueles agentes multicitados; alega que "a Vice-Presidência e a DIRAM (diretoria de obras do INEA) , foram, portanto, responsáveis pela condução de todas as tratativas relacionadas ao andamento da obra"; "ou seja, de forma extremamente diligente, a requerente criou uma redundância na gestão das obras: além da DIRAM, a Vice-Presidência exerceria o controle hierárquico do órgão"; repisa a tese da delegação de competência; insiste que seria relevante a oitiva daqueles agentes "não só para 'dividir' as responsabilidades e sanções aqui imputadas, mas por ser de grande alvitre a contribuição de ordem técnica para o deslinde do feito, o que pode, inclusive, culminar na isenção de toda e qualquer imposição de penalidade à recorrente ou redução da sanção pecuniária", pois, segundo alega, se houve omissão na condução da obra, tais agentes seriam os principais responsáveis, alguns na chefia de instâncias técnicas do Inea;
1.6. Segundo ponto alegadamente omisso: "da origem dos vícios - atos da gestão passada";
i) transcreve trecho de seu pedido de reexame onde aborda (i) a celebração do contrato em dez/2012 (antes de assumir o cargo) , (ii) sua alteração e a respectiva comunicação à Caixa em jul/2013 (antes de assumir o cargo) , (iii) a resposta da Caixa apenas em 2015 (posterior a sua exoneração do cargo) ; sustenta que não poderia adotar quaisquer medidas enquanto a Caixa não se manifestasse sobre a alteração proposta pelo Inea; defende que sua conduta foi cautelosa, visando primeiro sanear vícios no contrato para só depois prosseguir;
ii) alega que o Acórdão embargado não teria enfrentado o argumento acima sintetizado - "vícios e defeitos da gestão anterior ao da recorrente que além de celebrar o contrato administrativo de execução da obra, elaborar os projetos básicos e executivo, firmar aditivo de alteração contratual de metodologia de intervenção e inclusive a paralisação 'de fato' da obra (devidamente reconhecida pelo TCU) antes do ingresso da signatária, não poderia dar continuidade nas obras sem o aval da [Caixa] quanto ao aditivo de alteração contratual"; alega que "tal argumento é de natureza essencial para a caracterização dos fatos, já que nenhuma medida de encerramento poderia ser tomada pelo Inea na gestão da recorrente, porquanto era aguardada a análise de reprogramação do termo de compromisso solicitada pela autarquia à Caixa, até porque, optou-se por não prosseguir com contrato supostamente eivado de vícios, o que revela cuidado com coisa pública"; sustenta que "os referidos argumentos sequer foram analisados ou enfrentados pelo TCU no Acórdão aqui combatido, o que configura omissão passível de anulação ou reforma do julgado, com o respectivo provimento destes aclaratórios".
1.7. Mais adiante, abre tópico para, novamente, repisar alegações referentes ao "período inicial da gestão da recorrente e da delegação do acompanhamento de todas as obras do Inea ao Vice-Presidente - princípio da verdade material", cujo teor, em síntese, reitera teses expostas nos dois primeiros pontos alegadamente omissos na decisão embargada;
i) menciona ato da Vice-Presidência (suspensão do contrato) , de 19/7/2014, com base em delegação de competência e baseada em "parecer favorável" da Procuradoria do Inea; alude à Lei Estadual 5.101/2007 e ao Decreto 41.628/2009, que respaldariam referida delegação; torna a defender a responsabilidade do então Vice-Presidente do Inea, Marco Aurélio Damato Porto, que detinha total controle sobre a obra e contava com o apoio da Diretoria de Recuperação Ambiental (Diram/Inea) ; insiste que "um dos primeiros atos de gestão da signatária foi solicitar na primeira reunião do Conselho Diretor do INEA - CONDIR (ANEXA AOS AUTOS) , que todas as diretorias - incluída a DIRAM que executava obras - fizessem um relatório do passivo deixado pela gestão anterior e propusesse as medidas necessárias para o planejamento da nova gestão", acrescendo que foram necessários três meses para que todas as diretorias e a Vice-Presidência concluíssem tal informativo, especialmente no que se referia às obras, dada a alta demanda dessa área no Inea à época;
ii) alude à conclusão da sindicância levada a efeito pela Corregedoria do Inea (processo E-07/002.6943/2017) , que a teria isentado de responsabilidade funcional; alude a depoimento do então Vice-Presidente à época, Sr. Marco Aurélio, onde reconheceria que a Vice-Presidência era responsável pelas obras e que a obra em tela teria sido paralisada antes da assunção de ambos aos cargos do Inea; afirma adiante que a Corregedoria teria atribuído responsabilidade funcional a outros agentes do Inea; alude também a depoimento do Sr. Pedro Calçado Carvalheira Júnior, gerente de obra, lotado na Diram/Inea, onde constam detalhes referentes às medições;
iii) novamente levanta a causa da paralisação: "falta de pagamentos das medições atestadas pelos fiscais", atribuindo a responsabilidade à gestão anterior (alteração de projeto e aditivo sem aprovação pela Caixa) ; repisa insistentemente os alegados impeditivos à retomada (demora na manifestação da Caixa sobre os aditivos pleiteados) ;
iv) transcreve diversos trechos do relatório de sindicância da Corregedoria do Inea para corroborar as alegações precedentes (processo E-07/002.6943/2017) ;
1.8. Terceiro ponto alegadamente omisso: "do contrato por escopo - execução de obras públicas - e a irrelevância do prazo";
i) alega que "a recorrente ingressou no feito com exaustiva argumentação de defesa no sentido de que, considerando a natureza de escopo do contrato 79/2012-Inea, não haveria como imputar à RECORRENTE, no curto período em que esteve na presidência do Inea (12/02/2014 a 01/01/2015) , qualquer responsabilidade por atos comissivos ou omissivos relativos à 'ausência de sua participação formal nos atos administrativos relacionados ao empreendimento em apreciação'"; sustenta que, nos casos de contrato de escopo, o prazo de vigência seria irrelevante (elemento secundário) , sendo certo que o importante seria a entrega do produto contratado; alega que "o referido tema, amplamente fundamentado pela recorrente, não foi alvo de análise pelo TCU ao proferir o Acórdão embargado, exceto ao fazer a dosimetria da multa, ou seja, após a imputação da conduta ilegal e sua respectiva sanção"; transcreve trecho de seu pedido de reexame onde a tese foi por ela defendida;
ii) alega que "apesar da insistente afirmação do TCU de que o objeto da obra não foi recebido provisória ou definitivamente, nos termos da Lei 8.666/1993, o mais importante é que consta Ofício emitido pela [Caixa] 1242/2016/COPAC/GEATO, em que a instituição financeira afirma que as condições de execução de todas as parcelas da obra efetivamente executadas - intervenção esta realizada no curso da gestão anterior a requerente - são de inteira FUNCIONALIDADE, conforme atestado pela CEF no relatório de 11/10/2016, ou seja, APÓS DECORRIDOS 01 ANO E 10 meses após a saída da signatária do cargo de Presidente do INEA"; copia imagem de expedientes da Caixa;
iii) alude a tarefas sob responsabilidade dos fiscais da obra e dos diretores de áreas afetas e, ainda, de empresa contratada para supervisioná-la (medições, acompanhamento sistemático, solicitações de aditamentos etc) ; acresce que todas as medições (1 a 12) foram realizadas na gestão anterior à sua; invoca o Manual de Obras Públicas do TCU para conceituar ateste de parcela de obra executada; novamente insiste na tese de que a gestão anterior deveria ser responsabilizada, pois "detinha suporte técnico especializado para conduzir a obra, nos termos do projeto licitado"; invoca Lei 5.194/1966 e Resolução 1.024/2009 [Conselho Federal de Engenharia, Arquitetura e Agronomia] para fundamentar responsabilidades daqueles atores; alega que não haveria "participação direta ou indireta da presidência no curso do contrato nos casos de medição e pagamento" e, "de toda forma, a própria signatária não se encontrava nos quadros do INEA durante esse período, tendo ingressado no órgão somente em fevereiro de 2014, o que reforça o fato de que não contribuiu para qualquer ato de gestão do referido contrato";
iv) conclui que "tendo todos estes fatos e fundamentos elencados anteriormente pela signatária, em consonância com as teses aqui firmadas, não há dúvidas de que, com a máxima vênia, a douta corte de contas não as enfrentou no acórdão embargado [...], operando-se o legitimo manejo da presente peça recursal a fim de reformá-lo ou anulá-lo no que for de direito em homenagem ao princípio da ampla defesa e da verdade material";
1.9. Quarto ponto alegadamente omisso: "da suspensão da execução contratual - causa e momento";
i) repisa trecho de seu pedido de reexame onde alega que a gestão anterior à sua teria formalizado aditivos ao contrato acima dos limites legais e sem anuência da Caixa (2013) ; sustenta que "esta alteração contratual, somada à manifestação contrária da [Caixa] geraram a impossibilidade de realização de novos pagamentos à contratada" o que teria ensejado débitos do Inea para com a contratada e levado à paralisação da obra ainda em 2013; afirma que "a gestão anterior à Recorrente mesmo alertada desde setembro de 2013 não orientou nenhuma providencia no sentido de suspensão da obra até sua saída em 12 de fevereiro de 2014";  tudo para concluir que "as obras já haviam sido interrompidas ao final do ano de 2013, data anterior à nomeação da requerente para atuar no INEA" e que "a motivação da paralisação também decorreu de fatos ocorridos no passado, ou seja, em data anterior à chegada da requerente"; ante o quadro narrado, arremata que "não parece razoável a imposição de sanção à requerente, que, repita-se, somente ingressou nos quadros do INEA após a suspensão da execução e que não deu qualquer causa à referida suspensão. Muito pelo contrário, foram tomadas as devidas ações, pela Diretoria específica, com intuito de corrigir as falhas geradas no passado";
ii) tornando à peça dos embargos, alega que o acórdão embargado "não debateu as alegações da recorrente, o que sugere, na esteira dos demais argumentos aqui presentes, omissão dos julgadores no enfrentamento da tese, passível de provimento e consequente anulação do julgado para o enfrentamento do tema";
1.10. Quinto ponto alegadamente omisso: "da atuação diligente e atribuição da presidente";
i) rememora argumentação do pedido de reexame no sentido de que, ao assumir o cargo de presidente do Inea, teria demandado "que cada uma das diretorias encaminhasse dados de todas as demandas pendentes, no intuito de que fossem tomadas eventuais medidas de controle e regularização, conforme pode ser visto pela portaria Inea/Pres 513, [de 20/2/2014] (anexado aos autos) "; novamente repisa o argumento de que não teria chegado à Presidência informações detalhadas do andamento do contrato em questão; repete a informação a respeito do histórico de tramitação do processo administrativo (não tramitou pela Presidência) , acrescendo a ausência de expedientes formais das instâncias inferiores dirigidas à Presidência dando notícia que exigisse sua atenção e ação; transcreve trecho do pedido de reexame a esse respeito;
ii) adiante reconhece que os referidos argumentos foram tratados por ocasião do julgamento embargado, mas pondera que somente "na fase de dosimetria da sanção, ou seja, como forma de aferir proporcionalidade na medida punitória, atenuante do valor arbitrado"; embora reconheça, também, que "muito embora válido, já que reduz o quantum da sanção aplicada (...) ", sustenta que "a douta corte de contas não enfrentou a tese firmada pela defesa, o que sugere o provimento deste recurso nos moldes até aqui já edificados"; e arremata que, "por não ter sido o tema enfrentado no mérito da questão, como causa de pedir, requer a anulação/reforma do acórdão em comento, com a consequente apreciação do ponto omisso";
1.11. Ponto alegadamente contraditório da decisão embargada;
i) transcreve trecho da instrução reproduzida no Relatório que integra a decisão recorrida (parágrafos 11.4 e 11.5) , onde consta inserto trecho de voto que guiou precedente firmado pelo TCU acerca da responsabilização de agentes ocupantes de agentes políticos (Acórdão 222/2017-TCU-Plenário, Rel. Min. BRUNO DANTAS) , utilizado pela própria recorrente no pedido de reexame como argumento para isentar sua responsabilidade, equiparando-se aos agentes políticos; alega que haveria contradição interna frente à conclusão de que a razão para sua penalização teria sido a grave omissão, procurando fazer paralelo literal entre o trecho do precedente ali citado (aplicável a agentes políticos) e a referida conclusão a seu respeito; indaga: "Enfim, houve omissão da recorrente passível de sanção ou não?";
1.12. A embargante abre tópico para mencionar que o Ministério Público Federal não lhe incluiu no polo passivo de ação de improbidade administrativa movida para apurar os mesmos fatos (ou conexos) versados neste processo do TCU.
1.13. Formula os seguintes pedidos recursais:
5.9.a) acolhimento dos embargos para afastar a sanção a ela aplicada; 
5.9.b) "seja determinada a oitiva dos demais envolvidos na execução da obra objeto desta auditoria - RENATO TINOCO GONZAGA (diretor da DIRAM/INEA pelo período de fevereiro a maio de 2014) , FERNANDO ANTÔNIO DE FREITAS MASCARENHAS (diretor da PIRAM/INEA pelo período de maio de 2014 a junho de 2015, sendo que a EX-Presidente signatária saiu antes dele, em 1º DE JANEIRO DE 2015) - então Diretores de Recuperação Ambiental - o Vice-Presidente do INEA, Marco Aurélio Damato Porto - delegatário da recorrente para acompanhamento das obras do INEA) - com base na fundamentação acima";
5.9.c) pedido subsidiário, na hipótese de os embargos serem rejeitados, para parcelar o valor da multa em 24 parcelas.
1.14. Os seguintes documentos acompanham a petição dos embargos de declaração (peça 273, p. 64 e seguintes:
i) despachos proferidos em ação de improbidade administração movida pelo Ministério Público Federal e que tramita na Justiça Federal/Seção Judiciária do Rio de Janeiro (autos 5006019-50.2019.4.02.5117/RJ) ;
ii) petição inicial que instaurou a lide judicial acima descrita;
iii) telas do Diário Oficial do Estado do Rio de Janeiro;
iv) Decreto 44.760, de 29/4/2014, e outros decretos do Governador do Estado do Rio de Janeiro formalizando nomeações, designações e exonerações de diversas pessoas na estrutura da administração estadual;
Análise
Os presentes embargos de declaração não trazem aos autos elemento ou fundamento capaz de demonstrar omissão/contradição carente de saneamento e menos ainda de gerar efeito modificativo sobre o Acórdão 287/2020-TCU-Plenário.
Antes de tratar cada um dos pontos agitados na peça recursal em análise, algumas observações revelam-se úteis para melhor compreensão do escopo que delimita a presente análise.
Inicialmente, é preciso ter em perspectiva que, no presente caso, como em incontáveis outros julgados semanalmente pelos colegiados do TCU, o e. Relator do feito reproduziu no Relatório que integra o Acórdão embargado as análises e conclusões da unidade técnica (peças 231-233) , que contaram com expressa concordância do r. Ministério Público junto ao TCU (MP/TCU) , representado por sua d. Procuradora-Geral, Cristina Machado da Costa e Silva (peça 257) . E, por concordar Sua Excelência o Relator com os fundamentos e desfecho ali consignados, expressamente os incorporou às suas razões de decidir, sendo ao final acompanhado pelo Plenário do TCU. Desse modo, a fundamentação que levou o e. Colegiado julgador a proferir o acórdão deve ser extraída da leitura conjunta do Voto do i. Relator e da instrução da unidade técnica transcrita no Relatório, respaldada pelo MP/TCU (Lei 8.443, art. 1º, § 3º) . Trata-se da cognominada "fundamentação per relationem", técnica de julgamento amplamente aceita para o bem da simplificação e da eficiência da máquina pública onde tramita o feito, pois  inibe desnecessárias repetições sem prejudicar a compreensão do que decidido pelo órgão julgador, que acolhe e incorpora expressamente como razões de decidir manifestações já lançadas formalmente nos autos por outros atores cuja atuação é prevista na norma de regência do processo. Nesse sentido são inúmeras manifestações do Supremo Tribunal Federal (STF) , dentre as quais podem ser citados ARE 960364 AgR (Rel.  Min. DIAS TOFFOLI, 2ª Turma, DJe 18/11/2016) , ARE 1238775 AgR (Rel.  Min. LUIZ FUX, 1ª Turma, DJe 11/3/2020) , ARE 1219316 AgR (Rel.  Min. ROBERTO BARROSO, 1ª Turma, DJe 15/10/2019) . Portanto, de início anota-se que muitos dos pontos levantados pela embargante não se revelam omissos na decisão, pois foram considerados para formação das razões de decidir do e. Relator e do Colegiado, seja diretamente no Voto que guiou a decisão, seja pela remissão expressa aos fundamentos da unidade técnica (peças 231-233) , corroborados também expressamente pelo d. MP/TCU (peça 257) , ambos reproduzidos no Relatório que integra o Acórdão combatido, repita-se, incorporados expressamente por meio do respectivo Voto do e. Relator (peças 261-263) .
De outro lado, o princípio do devido processo legal (contraditório e ampla defesa) não impõe ao órgão julgador apreciar documento por documento, alegação por alegação, linha por linha de argumentação levantados em cada momento processual pelas partes. É possível prestigiá-lo substancialmente atendo-se àqueles fundamentos mais relevantes, assim entendidos como os potencialmente capazes de influenciar no desfecho do julgamento do caso concreto, num ou noutro sentido. Logo, análises e considerações suscintas ou, eventualmente, até inexistentes por parte do órgão julgador não devem ser confundidas com omissão processualmente relevante, notadamente quanto a argumentos/elementos laterais que, mesmo se fossem tratados (linha por linha) e acolhidos, não se revelariam capazes de infringir efetivamente o convencimento formado a partir do  conjunto de atos/fatos que denunciam a (s) conduta (s) recriminada (s) . Também nesse sentido, o STF firmou a seguinte tese de repercussão geral (Tema 339) : "O art. 93, IX, da Constituição Federal exige que o acórdão ou decisão sejam fundamentados, ainda que sucintamente, sem determinar, contudo, o exame pormenorizado de cada uma das alegações ou provas. (AI 791292 QO-RG, Rel. Min. GILMAR MENDES, Repercussão Geral - DJe 12/8/2010) ". Conforme se verá adiante, as alegações relevantes (centrais) da embargante veiculadas no pedido de reexame foram devidamente valoradas pelo e. Colegiado prolator da decisão, ora tendo-as rejeitado, ora tendo-lhes atribuído valor menor do que o pretendido pela parte, cujo resultado foi a manutenção da pena aplicada, porém em montante sensivelmente menor (redução de 40% do valor inicialmente imputado) .
Também é preciso ter claro a todo momento que os embargos de declaração não são aptos para instaurar nova rediscussão do mérito já decidido pelo órgão julgador, motivada por mera irresignação da parte com o resultado do julgamento. Sua abertura ao debate é estreitíssima, limitando-se às hipóteses legais de omissão, contradição ou obscuridade, ou, ainda, para correção de erro material (construção doutrinária e jurisprudencial) .
Nessa linha, o TCU tem prolatado reiterados precedentes enfatizando o agudo ângulo aberto pelos embargos, conforme se vê, por exemplo, nos seguintes acórdãos (enunciados da Diretoria de Jurisprudência/TCU, grifou-se) :
Embargos de declaração é um recurso de natureza peculiar, cuja fundamentação é vinculada, visto que seu objetivo é estritamente afastar possível omissão, obscuridade ou contradição de determinada deliberação. Logo, esse instrumento não deve servir como meio ilegítimo para rediscussão de mérito, o que representaria, na prática, a possibilidade de repetição de um mesmo recurso, ferindo os princípios da legalidade, da singularidade, da isonomia e da celeridade processual. (Acórdão 13960/2019-TCU-Primeira Câmara, Rel. Min. BENJAMIN ZYMLER) .
Em sede de embargos de declaração, questionamentos acerca da valoração das irregularidades que embasaram a condenação implica tentativa de rediscussão ou reexame da matéria, o que não se coaduna com a função integrativa dessa espécie recursal. (Acórdão 2818/2015-TCU-Segunda Câmara, Rel. Min. VITAL DO RÊGO) .
Embargos declaratórios não se prestam para a rediscussão do mérito nem para reavaliação dos fundamentos que conduziram à prolação do acórdão recorrido. (Acórdão 131/2015-TCU-Primeira Câmara, Rel. Min. BRUNO DANTAS) .
Aos embargos de declaração no âmbito do TCU aplica-se o seguinte: 1) não se prestam para a rediscussão do mérito nem para reavaliação dos fundamentos que conduziram à prolação do acórdão recorrido; 2) a contradição deve estar contida dentro dos termos do inteiro teor da deliberação atacada; 3) não há omissão quando a matéria é analisada na instrução da unidade técnica que consta do relatório e que integra as razões de decidir da deliberação; 4) o julgador não está obrigado a apreciar todos e cada um dos argumentos desfiados pela parte, sendo suficiente que se atenha àqueles bastantes à formação de sua convicção acerca da matéria; e 5) eventual erro de julgamento deve ser corrigido por outra via recursal própria. (Acórdão 1104/2015-TCU-Plenário, Rel. Min. BRUNO DANTAS) .
A mesma didática expressa neste último precedente mencionado (Acórdão 1104/2015-TCU-Plenário) tem sido reproduzida em numerosos outros julgamentos posteriores do TCU, dentre os quais colhem-se os Acórdão 1620/2015-TCU-Plenário (Rel. Min. BRUNO DANTAS) , 10919/2016-TCU-2ª Câmara (Rel. Min. Substituto MARCOS BEMQUERER) , 117/2018-TCU-2ª Câmara (Rel. Min. ANA ARRAES) e 731/2019-TCU-Plenário (Rel. Min. AUGUSTO NARDES) .
Tendo tais premissas como balizas, passa-se à análise das alegações veiculados por meio dos embargos em apreço (peça 273) .
Quanto ao primeiro ponto alegado pela embargante (delegação de competência - desconcentração administrativa) não merece reparo a decisão embargada. A circunstância de a embargante ter delegado atribuições a níveis hierárquicos inferiores foi concretamente considerada e valorada em favor da embargante, haja vista ter sido sopesada como atenuante de sua conduta omissiva. Consta o seguinte da instrução (peça 231) transcrita no Relatório que integra o Acórdão e incorporada às razões de decidir do e. Relator (grifou-se) :
10.1.1.	A delegação de competência aludida na peça recursal não é capaz de isentar a responsabilidade do recorrente [...] (suposto delegante) , pois "as decisões adotadas por delegação devem mencionar explicitamente esta qualidade e considerar-se-ão editadas pelo delegante" (Lei Estadual do Rio de Janeiro 5.427/2009, art. 12, § 3º) . [...].
10.1.2.	Ainda que, hipoteticamente, se considere tenha sido regularmente formalizado no caso presente, cumpre destacar que o instituto da delegação resulta da relação hierárquica que transfere atribuições ao agente delegado, mas o autor da delegação não fica isento do dever de acompanhar os atos praticados. Isso porque as prerrogativas e os poderes do cargo, bem assim a supervisão, não são conferidos em caráter pessoal ao agente público, mas em benefício de seu papel institucional, o que os torna irrenunciáveis. Neste sentido os acórdãos 2457/2017 (Rel. Min. JOSÉ MÚCIO MONTEIRO) , 830/2014 (Rel. Min. MARCOS BEMQUERER) e 1134/2009 (Rel. Min. RAIMUNDO CARREIRO) , todos do Plenário do TCU. A delegação de competência não afasta a responsabilidade do gestor pela fiscalização dos atos de seus subordinados, impondo-se, portanto, que os escolha bem, sob pena de responder por culpa in eligendo ou por culpa in vigilando (Acórdão 894/2009-TCU-Primeira Câmara) .
10.1.3.	O voto que guiou o Acórdão 3241/2013-TCU-Plenário bem resumiu a questão (Rel. Min. Walton Alencar Rodrigues) :
Não cabe ao superior hierárquico o papel meramente figurativo de referendar atos administrativos, sobretudo eivados de graves irregularidades, bastando, para tal, escudar-se em pareceres favoráveis de instâncias inferiores. Incumbe a essa autoridade exercer o papel de direção, coordenação e supervisão dos trabalhos, corrigindo, se necessário, as graves lacunas ou omissões eventualmente incorridas por seus subordinados, sobretudo aquelas que ostentem flagrante ilegalidade, como a verificada nestes autos. Cuida-se de cadeia decisória que implica, sempre, o controle recíproco dos atos administrativos a fim de ser aperfeiçoado o procedimento administrativo e alcançado o desiderato público.
10.1.4.	[...].
[...]
11.3.	As alegações [da recorrente Isaura Maria] quanto ao afastamento de sua responsabilidade em razão do nível gerencial que ocupava na Administração do Inea/RJ (gestor máximo) também não merece acolhida. Valem aqui os fundamentos lançados e precedentes referenciados anteriormente, no sentido de que eventual delegação de competência não afasta a responsabilidade da autoridade delegante (itens 10.1.1 a 10.1.4 desta instrução) [Lei Estadual/RJ 5.427/2009, arts. 10 a 12 c/c Lei Federal 9.784/1999, arts. 11 a 14]. Especificamente quanto ao gestor máximo, é dever registrar que o TCU possui precedentes isentando-o de responsabilidade em casos específicos, a exemplo de expressa delegação de competência aos subordinados ou de atuação apenas no plano macrogerencial, distante das instâncias operacionais (v. g. Acórdão 1887/2011-TCU-Plenário e 3013/2012-TCU-Plenário) . Todavia, não é o que se verifica no caso presente, pois a própria recorrente alude a normativos internos que, a despeito de distribuir tarefas administrativas, a punham em contato institucional com instâncias hierarquicamente inferiores. Eventuais omissões destas em reportar-lhe irregularidades também não isenta a recorrente, pois o gestor máximo pode avocar processos para sua apreciação e decisão a qualquer tempo, visto que responde pela gestão como um todo. Por essa mesma razão não merecem prosperar alusões a competências setoriais, pois toda a estrutura administrativa do Inea/RJ era obviamente subordinada à Presidência [Lei Estadual/RJ 5.427/2009, art. 13].
[...]
11.10.	De outro lado, é preciso reconhecer circunstâncias que podem configurar atenuantes à conduta da recorrente. [...]. Terceiro, a documentação veiculada com a peça recursal, apta a demonstrar ter a recorrente editado ato normativo interno demandando dos órgãos setoriais que encaminhassem à Presidência do Inea/RJ relatórios circunstanciados das demandas que implicassem ônus financeiro àquele ente (Portaria 513/2014-Inea Pres, peça 194, p. 76 e seguintes) . [...]. Não é possível extrair do Voto que guiou o Acórdão recorrido tenham sido consideradas na ocasião tais circunstâncias potencialmente atenuantes, mesmo porque algumas apenas foram alegadas e/ou puderam ser comprovadas com a peça recursal e sua documentação anexa. Nesse quadro, haveria margem para revisar a dosimetria da multa aplicada à recorrente Isaura Maria, caso o Colegiado julgador entenda pertinente.
Não custa repisar o que constou do Voto do e. Relator da decisão embargada (grifou-se) :
10. Quanto ao mérito, adianto que acompanho, em essência, os posicionamentos uniformes proferidos pela Secretaria de Recursos e pelo Ministério Público junto ao TCU, cujos fundamentos incorporo, desde já, às minhas razões de decidir, pois analisam, de forma minuciosa, todos os argumentos apresentados pelos recorrentes. Coloco, em adição, as considerações abaixo, as quais conduzem à solução consentânea à alvitrada pela Serur.
[...]
28. Num contrato dessa envergadura, que teve recursos públicos de alta monta a ele direcionados e que tem uma relevância socioambiental enorme, a Gestora Mor [Isaura Maria] da instituição contratante deveria ter tido atenção máxima e acompanhar pari passu todos os desdobramentos contratuais. As competências próprias de cada setor do Inea, não afastam, de forma alguma, as da Presidência. Nessa linha, não só a prática direta de ações gerenciais irregulares/ilegais são capazes de provocar a aplicação de penalidade pecuniária, como também omissões gerenciais que terminaram por desencadear a ocorrência de prejuízos ao erário.
[...]
30. Embora não entenda cabível elidir totalmente as irregularidades atribuídas a ex-Gestora do Inea, o que mantém válida a hipótese legal da sanção outrora aplicada, expresso concordância com a análise técnica da Serur que mostra, de forma concatenada, circunstâncias atenuantes que justificam a redução da multa. Importa, pois, reproduzir os argumentos traçados (peça 231) : [transcreve parágrafo 11.10 da instrução de peça 231].
31. Com isso, diante das circunstâncias atenuantes relacionadas as condutas gerenciais da Sra. Isaura Maria Ferreira Frega, concordo com a Unidade Técnica e com o Ministério Público de Contas, que cabe acolher parcialmente as alegações recursais. Nessa linha, considerando que o RI/TCU, em seu art. 258, inciso II, prevê uma gradação de 5% a 100% do valor máximo da multa fixado anualmente, posiciono-me pela redução do valor da multa outrora aplicada para o patamar de 40% do valor da multa máxima para o exercício de 2018 (R$ 59.988,01, conforme Portaria TCU 7/2018) . Em sendo assim, como o valor da multa aplicada foi de R$ 40.000,00, que correspondeu a aproximadamente 66,7% do valor máximo, reduzindo esse patamar para 40%, teremos uma multa que corresponde a R$ 23.995,20.
A leitura atenta evidencia claramente não haver omissão pois as circunstâncias inseridas no contexto da delegação interna de atribuições foram consideradas/valoradas no decisum, tendo o e. Colegiado julgador afastado de forma fundamentada o argumento e, de outra banda, mitigado o juízo negativo inicialmente atribuído à conduta da embargante, mas não o suficiente para isentá-la de responsabilidade. Portanto, as alegações quanto a este ponto restringem-se a mera insatisfação com o valor atribuído pelo e. órgão julgador a tais circunstâncias e a resultante daí derivada (manutenção da multa, embora em valor menor) , o que não se mostra suficiente para acolher embargos.
Quanto ao segundo ponto alegado pela embargante (origem dos vícios em gestão anterior à sua) igualmente não merece reparo a decisão embargada. É preciso atentar para o fato de que a embargante foi sancionada nestes autos não por ter dado causa (inicial) à paralisação da obra, mas em razão de o e. Colegiado julgador ter valorado negativamente sua conduta omissiva quanto às medidas efetivas que poderia ter adotado no alto posto que ocupava para solucionar ou mitigar o impasse que, embora já instalado quando de sua assunção ao cargo de Presidente do Inea/RJ, se prolongou por toda a sua gestão sem alteração positiva visível e mesmo sem ações incisivas de sua parte nesse sentido.
Tal apreciação permeia a instrução de peça 231, incorporada às razões de decidir do e. Relator, e está expressa em seus parágrafos 11.5 e 11.10, cuja repetição é penosa, mas necessária, ante a insistência das teses defensivas a esse respeito (grifou-se) :
11.5 [Após transcrição de precedente que alude à verificação de "grave omissão no desempenho de suas atribuições de supervisão hierárquica"].  Grave omissão foi um dos fundamentos principais para sancionar a recorrente nestes autos, relativa à inércia na adoção de medidas cabíveis para a retomada da obra.
[...]
11.10 De outro lado, é preciso reconhecer circunstâncias que podem configurar atenuantes à conduta da recorrente. [...] Segundo, o fato de a obra já estar paralisada quando de sua assunção ao cargo de Presidente do Inea/RJ em fev/2014, permitindo diferenciar causas iniciais do problema alheias a sua participação. [...] Não é possível extrair do Voto que guiou o Acórdão recorrido tenham sido consideradas na ocasião tais circunstâncias potencialmente atenuantes, mesmo porque algumas apenas foram alegadas e/ou puderam ser comprovadas com a peça recursal e sua documentação anexa. Nesse quadro, haveria margem para revisar a dosimetria da multa aplicada à recorrente Isaura Maria, caso o Colegiado julgador entenda pertinente.
No próprio voto que conduziu a decisão embargada a questão da omissão (inexistência de providências concretas e efetivas no sentido de cessar a paralisação) também constitui o foco da abordagem que resulta na culpabilidade da embargante (atenuada - redução da multa) , conforme se infere do seguinte trecho (grifou-se) :
27. Como a recorrente ocupava alto cargo na estrutura administrativa da Entidade, as alegações trazidas à apreciação não são suficientes para afastar por completo suas responsabilidades. Nesse cenário, embora haja decisões do TCU que afastam a responsabilidade de altos gestores quando delegam competência aos seus subordinados, não podemos aplicar raciocínio análogo ao caso ora analisado, haja vista que a ex-gestora não tomou providências em relação à paralisação das obras, tampouco emitiu termos de recebimento provisório ou definitivo das partes das obras que haviam sido concluídas. Também não foi providenciada a rescisão formal do Contrato 79/2012-Inea, que embora tenha expirado em 12/9/2014, teve as obras contratadas paralisadas em definitivo em 17/3/2014, durante a vigência do Termo de Compromisso 0345.672-28/2010, o que contrariou o disposto nos artigos 8º, parágrafo único, 66 e 73, inciso I, alíneas "a" e "b", 78, inciso V, todos da Lei 8.666/1993.
[...]
29.	Como não tomou providências para os fatos tidos como graves, justifica-se a aplicação de multa. [...].
30.	Embora não entenda cabível elidir totalmente as irregularidades atribuídas a ex-Gestora do Inea, o que mantém válida a hipótese legal da sanção outrora aplicada, expresso concordância com a análise técnica da Serur que mostra, de forma concatenada, circunstâncias atenuantes que justificam a redução da multa. Importa, pois, reproduzir os argumentos traçados (peça 231) : [transcreve parágrafo 11.10 da instrução à peça 231, reproduzido linhas acima].
Assim, não se identifica a alegada omissão, haja vista a circunstância de a obra ter sido paralisada, num primeiro momento, antes do início da gestão da embargante, foram consideradas/valoradas no processo decisório, estando claro que (i) a recorrente não foi sancionada por ter inaugurado a paralisação, mas sim (ii) por não ter adotado medidas efetivas para reverter a situação no período de sua gestão e, apesar disso, (iii) o contexto em que assumiu (já com a execução suspensa) ter sido apreciada em seu favor para atenuar o juízo negativo inicialmente atribuído a sua conduta. Assim, aqui também as alegações não demonstram omissão, mas se limitam a expressar irresignação com a (atenuada) nota negativa lançada transparentemente pelo e. órgão julgador sobre sua postura, considerada omissa em medida suficiente para ensejar punição (minorada) . Tal quadro não é bastante para acolher embargos, pois visam simplesmente a reavaliação dos fundamentos que conduziram à prolação do acórdão recorrido.
Finalmente, não bastasse pretender nova apreciação dos fatos já valorados pelo TCU em duas decisões de mérito, a peça recursal em tela avança ao ponto de atribuir ao Tribunal omissão relativa a circunstância não submetida ao órgão julgador por ocasião de seu pedido de reexame, qual seja, o resultado de sindicância conduzida pela Corregedoria do Inea/RJ que a teria isentado de responsabilidade funcional. Evidentemente, tal argumento, acrescido como elemento estranho à defesa apreciada por meio da decisão embargada, não pode ser objeto embargos de declaração. À parte essa barreira processual, não custa consignar que o TCU possui competências constitucionalmente estabelecidas para exercer controle externo de atos de gestão sobre recursos oriundos da União, podendo aplicar sanções pecuniárias derivados de irregularidades apuradas (omissivas ou comissivas) . Por isso não está submetido às conclusões de apurações conduzidas por instâncias administrativas internas aos entes/órgãos jurisdicionados, especialmente quando o foco destas se restringe ao aspecto disciplinar de servidores de entes subnacionais, cuja lógica sancionatória é de outra natureza (poder hierárquico) e regida por ordenamentos jurídicos setoriais que não alcançam o TCU.
O quarto ponto alegadamente omisso por meio dos embargos (suspensão da execução contratual - causa e momento) guarda relação direta com o segundo, apenas reprisando-o por outra retórica, razão por que sua análise é antecipada para este ponto. Em síntese, a embargante retoma alegações que, segundo sua tese, elidiriam sua responsabilização (as causas e a paralização teriam se iniciado em momento anterior a sua gestão, por culpa de terceiros que a antecederam) . Referida alegação merece rejeição pelos mesmos fundamentos desenvolvidos nos parágrafos anteriores porque a lógica de fundo é a mesma, não carecendo repisar aqui os argumentos em detalhes, senão relembrar que (i) a embargante não foi sancionada por paralisar a obra, mas por ter atuado com omissão nas medidas de retomada e (ii) o fato de o problema ter se iniciado em momento anterior foi objetivamente considerado em seu favor (atenuante que resultou em redução da pena) .
Quanto ao terceiro ponto alegado pela embargante (características de contrato por escopo - irrelevância do prazo) também não carece de integração o acórdão embargado. A própria embargante reconhece que a questão foi considerada pelo Tribunal. O cerne de sua queixa para fundamentar a oposição dos embargos quanto ao ponto é que o Tribunal teria valorado essa circunstância apenas para dosar a multa, já tendo decidido pela irregularidade de sua conduta.
Está claro, conforme reconhece a embargante, que a questão foi objeto de apreciação pelo e. Colegiado julgador, apenas não foi considerada como gostaria a embargante, o que afasta, de pronto, o cabimento de embargos. Ora, valorar determinada circunstância fática como atenuante significa, objetivamente que (i) tal circunstância foi vista e apreciada, (ii) foi considerada benéfica à embargante no contexto de seu julgamento, mas (iii) não foi considerada benéfica ao ponto de elidir totalmente outras circunstâncias que lhe pesaram negativamente e foram apreciadas com clareza pelo Tribunal na ocasião. Portanto, não há qualquer omissão, novamente, o que bastaria para rejeitar os embargos quanto ao ponto. O que a embargante pretende, uma vez mais, é revolver o mérito (nova apreciação) da questão já valorada pelo Tribunal, o que não é viável por meio de embargos.
Embora desnecessário porque extrapola a vocação dos embargos, não custaria acrescer rápida reflexão quanto ao mérito. Cláusula que atenua os reflexos do prazo contratual em avenças por escopo não o torna (o prazo) irrelevante ao ponto de ser desconsiderada paralisação tão duradoura como a vista neste caso. Levando mais adiante referida linha de raciocínio aberta pela embargante, independentemente de ações e omissões dos gestores responsáveis, o TCU deveria tolerar placidamente toda sorte de postergação da entrega de equipamentos públicos (contratados por escopo) , com evidente prejuízo operacional para a população beneficiária carente da melhoria.
Quanto ao quinto ponto alegadamente omisso (atuação diligente e atribuição da presidente) , a peça recursal padece de fragilidade semelhante àquela do terceiro, pois a embargante reconhece que a circunstância foi apreciada e valorada (como atenuante) pelo Colegiado julgador com reflexo concreto em seu favor (diminuição da multa) . Portanto, valem aqui os mesmos fundamentos lançados linhas antes (item 10.1 desta instrução) . Novamente, fica evidente que a motivação dos embargos não é suprir omissão, mas obter novo juízo de valor (mais favorável) sobre retalho fático já efetivamente considerado e apreciado pelo Tribunal, o que encontra barreira na via recursal eleita. 
Quanto ao ponto alegadamente contraditório (omissão da embargante enquanto gestora máxima do Inea/RJ) , a decisão embargada também não merece alteração. Não há qualquer contradição a ser sanada. A leitura conjunta e contextualizada dos referidos parágrafos 11.4 e 11.5 da instrução à peça 231, incorporadas pelo e. Relator às razões de decidir, permitem compreender perfeitamente que buscou-se enfatizar o seguinte: (i) a embargante não se enquadrava na categoria de agente político, o que afastava a tese principal que buscava defender em seu pedido de reexame (irresponsabilidade de agentes políticos quanto a atos de nível operacional) ; mas, ainda que assim fosse, (ii) o referido precedente por ela invocado no pedido de reexame previa hipótese (excepcional) de responsabilizar até os agentes políticos, no caso de grave omissão; e (iii) que, no caso em tela, ela (que não se enquadrava como agente político) havia sido sancionada justamente em razão de sua conduta omissiva atinente à adoção de medidas efetivas para retomada da obra, ou seja, segundo o precedente que invocara na ocasião, haveria margem para sancioná-la no caso concreto ainda que fosse considerada equiparada a agente político.
Por fim, convém refutar tese que permeia insistentemente os embargos no sentido de pretender que o TCU instaure apuração de hipotética corresponsabilidade de terceiros que não integraram a relação processual até aqui. A finalidade visada pela embargante seria "dividir as responsabilidades e sanções aqui imputadas" cuja consequência, segundo a referida tese, seria o reconhecimento de que "parcela da responsabilidade imputada à signatária [embargante] (multa no valor de R$ 23.995,20) deveria ser atribuída concorrentemente aos demais atores do processo (diretores de obras e Vice-Presidente) de forma solidária". 
O litisconsórcio necessário se impõe apenas (i) por disposição expressa da lei ou (ii) quando a relação jurídica que vincula as partes for incindível (impossibilidade de um sujeito que dela faça parte sofrer os efeitos sem que os demais sejam atingidos) [CPC, arts. 114 e 115, II]. A Lei 8.443/1992 não previu a figura do litisconsórcio passivo necessário como precondição de validade da decisão que vier a se formar contra apenas um ou alguns dos agentes hipoteticamente passíveis responsabilização. O posicionamento do TCU por meio de variados precedentes, a exemplo dos Acórdão 842/2017-TCU-Plenário (Rel. Min. BENJAMIN ZYMLER) e 2199/2015-Plenário (Rel. Min. JOSÉ JORGE) , é no sentido de que não configura direito subjetivo do responsável a formação de litisconsórcio necessário (exigir o chamamento de outros alegados corresponsáveis) , não se reconhecendo prejuízo processual e aos interesses do recorrente a circunstância de ele permanecer isoladamente no polo passivo do processo. Embora forjados em processos de contas (imputação de ressarcimento ao erário) , referidos precedentes servem perfeitamente para iluminar o caso presente, com maior razão. É que a questão posta nos presentes autos (administração contratual) é igualmente cindível porque a relação jurídica de fundo não se dá entre os próprios agentes hipoteticamente participantes da cadeia causal, mas entre estes e a Administração do Inea/RJ. Logo, a eficácia da decisão (imposição de pena) estaria individualmente relacionada com a participação de cada um dos agentes hipoteticamente envolvidos na cadeia causal dos atos/fatos prejudiciais ao Inea/RJ (condenação/absolvição, natureza e gradação das sanções etc) , em razão de circunstâncias pessoais e fáticas diversas (cargo ocupado, participação efetiva nos atos cruciais, poder de comando, eventuais circunstâncias excludentes de ilicitude, de culpabilidade e atenuantes/agravantes) . 
Dito de outra forma, uma vez que o acórdão recorrido veiculou apenas matéria sancionatória, caso houvesse outros responsáveis a responder no processo, a decisão (penalizar ou não) seria individualmente mensurada para cada um sem qualquer relação de dependência - cada um responde por seus atos -, sendo incabível cogitar a "divisão" do montante da pena imputada à embargante entre hipotéticos envolvidos nos atos/fatos. Caso o TCU entenda relevante a participação de outros agentes nos atos irregulares, poderá, de ofício ou por provocação, autuar processos autônomos para apuração de responsabilidades (Lei 8.443/1992, art. 1º, II e XVI) .
Ademais, novamente, além de não isentar a parcela de responsabilidade da embargante para fins de sanção, a instauração de hipotética apuração a esse respeito (responsabilidade de terceiros) é tema que a estreita via dos embargos de declaração não comporta.
E, finalmente, é preciso repreender, ainda, um último ponto, relativo à circunstância de a embargante não ter sido incluída no polo passivo de ação de improbidade administrativa movida pelo Ministério Público Federal. A embargante não indica obscuridade, omissão ou contradição na decisão embargada a esse respeito. Levanta argumento novo não trazido anteriormente por ela a julgamento pelo Tribunal com o fim de reinstaurar discussão do mérito, incabível na via dos embargos de declaração. Portanto, trata-se, outra vez, de questão estranha ao quadro submetido ao e. Colegiado julgador por meio do pedido de reexame da embargante, o que já seria bastante para sequer tratá-lo nestes embargos de declaração. Mas, ainda que se implodisse referida barreira processual, não custaria mencionar que o TCU, no exercício do controle externo de atos de gestão administrativa relativos a recursos da União, não está vinculado ao juízo de valor atribuído aos mesmos fatos por outras instâncias de controle do patrimônio público. Nesse sentido:
A jurisdição exercida pelo TCU tem assento constitucional e é exercida de forma autônoma à persecução eventualmente realizada pelo Ministério Público com base na Lei de Improbidade Administrativa. [...]. (Acórdão 1000/2015-TCU-Plenário, Rel. Min. BENJAMIN ZYMLER) .
Portanto, vistas em conjunto ou tomadas separadamente, todas as alegações veiculadas pela embargante se desidratam quando confrontadas com a decisão embargada (Acórdão 287/2020-TCU-Plenário, suportado pelos fundamentos consignados nos respectivos Relatório e Voto que o integram) . A peça 273 reflete mera irresignação da recorrente com o resultado do segundo julgamento de mérito (pedido de reexame) , pretendendo instaurar um terceiro grau de apreciação de cada um dos atos/fatos relacionados à sua conduta valorada nestes autos, o que é inviável pela via dos embargos de declaração, conforme reiterados precedentes do TCU antes citados.
CONCLUSÃO
Das análises anteriores, ante os elementos constantes destes autos, o contexto normativo e as diretrizes jurisprudenciais aplicáveis ao caso, conclui-se não haver omissão e/ou contradição e/ou obscuridade relevantes a serem sanadas na decisão embargada (quanto à valoração empreendida pelo e. Colegiado julgador acerca da responsabilidade da embargante e consequente reflexo na multa que lhe restou aplicada) capazes de atribuir efeitos modificativos (infringentes) aos presentes embargos de declaração no que se refere à penalização da embargante.
PROPOSTA DE ENCAMINHAMENTO
Ante o exposto, com fundamento no art. 34, da Lei 8.443/1992, submetem-se os autos às instâncias subsequentes, com a seguinte proposta de encaminhamento:
a) conhecer dos embargos de declaração opostos por Isaura Maria Ferreira Frega (XXX.962.797-XX) por meio da peça 273 e, no mérito, rejeitá-los;
b) deferir o pedido de pagamento da multa imposta à embargante em vinte e quatro parcelas mensais (Acórdão 287/2020-TCU-Plenário, itens 9.2 e 9.4) , nos termos do Regimento Interno/TCU, art. 217;
c) indeferir os demais pedidos formulados por meio dos embargos de declaração em apreço (peça 273) ;
d) dar conhecimento da deliberação que vier a ser proferida à embargante e aos órgãos/entidades interessados, ressaltando-se que o relatório e o voto que a acompanharem podem ser consultados no endereço www.tcu.gov.br/acordaos, no dia seguinte ao de sua oficialização."
É o relatório.

8.1. Damião Alves de Azevedo (22069/OAB-DF) e outros, representando Caixa Econômica Federal.

Procuradora-Geral Cristina Machado da Costa e Silva.

AUDITORIA. IRREGULARIDADES. MULTA. PEDIDO DE REEXAME. CONHECIMENTO. RAZÕES RECURSAIS INSUFICIENTES PARA O AFASTAMENTO DA SANÇÃO. CIRCUNSTÂNCIAS ATENUANTES SUFICIENTES PARA REDUZIR O VALOR DA MULTA. EMBARGOS DE DECLARAÇÃO. NÃO COMPROVAÇÃO DAS OMISSÕES E CONTRADIÇÕES ALEGADAS. OS DECLARATÓRIOS NÃO SE PRESTAM PARA A REDISCUSSÃO DO MÉRITO. CONHECIMENTO. NÃO PROVIMENTO. CIÊNCIA AOS INTERESSADOS.

RELATÓRIO DE AUDITORIA (RA)

Secretaria de Recursos (SERUR); Secretaria de Infraestrutura Hídrica, de Comunicações e de Mineração (SeinfraCOM).

Em exame Embargos de Declaração em Relatório de Auditoria opostos pela Sra. Isaura Maria Ferreira Frega, contra o Acórdão 287/2020-TCU-Plenário, de minha Relatoria.
2.	O Decisum supramencionado foi prolatado nos seguintes termos, verbis (peça 261) : 
"VISTOS, relatados e discutidos estes autos de Pedidos de Reexame em Relatório de Auditoria, interpostos contra o Acórdão 170/2018-TCU-Plenário (Relator Ministro Benjamin Zymler) , por meio do qual foi apreciado Relatório de Auditoria realizada com o objetivo de avaliar a regularidade da gestão dos valores transferidos por força do Termo de Compromisso 0345.672-28/2010, cujo objetivo era a execução de obras de drenagem do Rio Imboaçu, em São Gonçalo/RJ.
ACORDAM os Ministros do Tribunal de Contas da União, reunidos em sessão do Plenário, ante as razões expostas pelo Relator, em:
9.1. conhecer, com fundamento no art. 48, da Lei 8.443/92, do recurso interposto pelo Sr. Edmilson Justino (CPF: 850.633.047-53) e, no mérito, negar-lhe provimento;
9.2. conhecer do recurso interposto pela Sra. Isaura Maria Ferreira Frega (CPF: 531.962.797-15) e, no mérito, dar-lhe provimento parcial, para fins de reduzir o valor da multa que lhe foi aplicada por meio do Acórdão 170/2018-TCU-Plenário (item 9.8) , ante as circunstâncias potencialmente atenuantes mencionadas pela Unidade Técnica e que tiveram a anuência do MP/TCU;
9.3. conhecer do recurso interposto pelo Sr. Luiz Manoel de Figueiredo Jordão (CPF: 499.763.117-53) e, no mérito, dar-lhe provimento parcial, para fins de reduzir o valor da multa que lhe foi aplicada por meio do Acórdão 170/2018-TCU-Plenário (item 9.8) , ante as circunstâncias potencialmente atenuantes mencionadas pela Unidade Técnica e que tiveram a anuência do MP/TCU;
9.4. modificar, parcialmente, o Acórdão 170/2018-TCU-Plenário, que passará a vigorar com as seguintes alterações nos itens abaixo explicitados:
" (...) 
9.6. acolher as razões de justificativa do Sr. Luiz Manoel de Figueiredo Jordão e rejeitar parcialmente as razões de justificativa da Sra. Isaura Maria Ferreira Frega, em relação às audiências constantes do subitem 9.3.8 do Acórdão 2195/2016-TCU-Plenário, realizadas em virtude da paralisação indeterminada e injustificada das obras objeto do Contrato 79/2012;
 (...) 
9.8. aplicar aos responsáveis abaixo indicados a multa prevista no art. 58, inciso II, da Lei 8.443/1992, nos valores a seguir discriminados, fixando-lhes o prazo de 15 (quinze) dias, a contar da notificação, para comprovarem, perante o Tribunal, o recolhimento da dívida ao Tesouro Nacional, sob pena de cobrança judicial do valor atualizado monetariamente, na forma da legislação em vigor, desde a data do acórdão até a do efetivo recolhimento, se for paga após o vencimento: 
	Responsável
	Valor Individual da Multa

	Luiz Manoel de Figueiredo Jordão
	R$ 17.996,40

	Marilene de Oliveira Ramos Múrias dos Santos
	R$ 20.000,00

	Walter Martins Câmara Junior
	R$ 5.000,00

	João Carlos Grilo Carletti, 
	R$ 10.000,00

	Edmilson Justino 
	R$ 5.000,00

	Isaura Maria Ferreira Frega
	R$ 23.995,20

 (...) "
9.5. dar conhecimento deste Acórdão aos recorrentes e aos órgãos/entidades interessados."
3.	É importante rememorar que no Acórdão 287/2020-TCU-Plenário, foram apreciados Pedidos de Reexame interpostos pela ora embargante e pelos Senhores Edmilson Justino e Luiz Manoel de Figueiredo Jordão, contra o Acórdão 170/2018-TCU-Plenário, de Relatoria do Ministro Benjamin Zymler) , cujo teor segue abaixo transcrito (peça 164) : 
"VISTOS, relatados e discutidos estes autos de relatório de auditoria realizada com o objetivo de avaliar a regularidade da gestão dos valores transferidos por força do Termo de Compromisso 0345.672-28/2010, cujo objeto é a execução das obras de drenagem do rio Imboaçu, em São Gonçalo/RJ,
ACORDAM os Ministros do Tribunal de Contas da União, reunidos em sessão do Plenário, ante as razões expostas pelo Relator, em:
9.1. excluir o Sr. Alexandre Walter de Miranda Filho do rol de responsáveis deste processo, em razão de seu falecimento;
9.2. rejeitar as razões de justificativa apresentadas pelo Sr. Luiz Manoel de Figueiredo Jordão e Marilene de Oliveira Ramos Múrias dos Santos em atendimento às audiências determinadas pelos subitens 9.3.1 e 9.3.2 do Acórdão 2195/2016-TCU-Plenário, respectivamente, que tratam da alteração do objeto do Contrato 79/2012 e da extrapolação dos limites legais de aditamento contratual; 
9.3. rejeitar as razões de justificativa do Sr. Walter Martins Câmara Junior, apresentadas em atendimento à audiência constante do subitem 9.3.3 do Acórdão 2195/2016-TCU-Plenário, que trata da liquidação irregular de despesas na 2ª medição do Contrato 79/2012;
9.4. acolher as razões de justificativa da Sra. Sueli Conceição da Silva Tostes em relação à audiência determinada pelo subitem 9.3.4 do Acórdão 2195/2016-TCU-Plenário, que trata da liquidação irregular de despesas na 10ª medição do Contrato 79/2012;
9.5. rejeitar parcialmente as razões de justificativa dos Srs. João Carlos Grilo Carletti, Edmilson Justino e Luiz Manoel de Figueiredo Jordão em relação às audiências constantes dos subitens 9.3.5, 9.3.6 e 9.3.7 do Acórdão 2195/2016-TCU-Plenário, respectivamente, que tratam da liquidação irregular de despesas na 2ª e na 10ª medição do Contrato 79/2012;
9.6. acolher as razões de justificativa do Sr. Luiz Manoel de Figueiredo Jordão e rejeitar as razões de justificativa da Sra. Isaura Maria Ferreira Frega, em relação às audiências constantes do subitem 9.3.8 do Acórdão 2195/2016-TCU-Plenário, realizadas em virtude da paralisação indeterminada e injustificada das obras objeto do Contrato 79/2012;
9.7. acolher parcialmente as razões de justificativa dos Srs. João Carlos Grilo Carletti, Emanuel Martins de Carvalho, Luíza Lopes Pereira, Carlos Henrique de Andrade e Marilene de Oliveira Ramos Múrias dos Santos, em relação às audiências determinadas pelo subitem 9.3.9 do Acórdão 2195/2016-TCU-Plenário, que tratam do estabelecimento de exigência restritiva no edital de Concorrência Nacional 05/2011;
9.8. aplicar aos responsáveis abaixo indicados a multa prevista no art. 58, inciso II, da Lei 8.443/1992, nos valores a seguir discriminados, fixando-lhes o prazo de 15 (quinze) dias, a contar da notificação, para comprovarem, perante o Tribunal, o recolhimento da dívida ao Tesouro Nacional, sob pena de cobrança judicial do valor atualizado monetariamente, na forma da legislação em vigor, desde a data do acórdão até a do efetivo recolhimento, se for paga após o vencimento: 
	Responsável
	Valor Individual da Multa

	Luiz Manoel de Figueiredo Jordão
	R$ 30.000,00

	Marilene de Oliveira Ramos Múrias dos Santos
	R$ 20.000,00

	Walter Martins Câmara Junior
	R$ 5.000,00

	João Carlos Grilo Carletti, 
	R$ 10.000,00

	Edmilson Justino 
	R$ 5.000,00

	Isaura Maria Ferreira Frega
	R$ 40.000,00

9.9. autorizar, desde logo, a cobrança judicial das dívidas, caso não atendidas as notificações, nos termos do art. 28, inciso II, da Lei 8.443/1992; 
9.10. autorizar o pagamento das dívidas dos responsáveis, caso solicitado, em até 36 parcelas mensais e consecutivas, nos termos do art. 26 da Lei 8.443/1992 c/c o art. 217 do Regimento Interno do TCU, fixando-se o vencimento da primeira parcela em quinze dias, a contar do recebimento da notificação, e o das demais a cada trinta dias, devendo incidir sobre cada uma os encargos devidos, na forma prevista da legislação em vigor, alertando os responsáveis que a falta de comprovação do recolhimento de qualquer parcela importará o vencimento antecipado do saldo devedor, nos termos do art. 217, §2º, do Regimento Interno do TCU;
9.11. determinar à Secex-RJ que:
9.11.1. instaure processo apartado de Tomada de Contas Especial, com fulcro no art. 47 da Lei 8.443/1992 c/c o art. 41 da Resolução TCU 259/2014, a partir da extração de cópias das peças necessárias destes autos, com vistas à quantificação dos débitos e identificação dos responsáveis por eventuais prejuízos apurados no Termo de Compromisso 0345.672-28/2010;
9.11.2. no âmbito do apartado a ser constituído em atendimento ao subitem acima, realize nova inspeção no empreendimento e na Caixa Econômica Federal com vistas a obter a íntegra do processo do Termo de Compromisso 0345.672-28/2010 e das respectivas prestações de contas, bem como para emitir juízo crítico acerca da resposta encaminhada pela Estatal ao subitem 9.2 do Acórdão 2195/2016-TCU-Plenário;
9.11.3. se manifeste conclusivamente sobre eventual descumprimento do art. 8º da Lei 8.443/1992 por parte de funcionários da Caixa Econômica Federal, bem como se os indícios de superfaturamento nas medições do Contrato 79/2012,  apontados pelo TCE-RJ, foram objeto ou não de glosas pela mandatária da União.
9.12. notificar, acerca da presente deliberação, o Inea - Instituto Estadual do Ambiente, o Ministério das Cidades e a Caixa Econômica Federal;
9.13. cientificar o Ministro de Estado das Cidades acerca da constituição de processo apartado de Tomada de Contas Especial, na forma do parágrafo único do art. 198 do Regimento Interno do TCU; e 
9.14. após trânsito em julgado desta deliberação, apensar estes autos à Tomada de Contas Especial a ser constituída, na forma do art. 41 da Resolução TCU 259/2014."
4.	Ao analisar os pedidos de reexame, assim me posicionei em relação ao mérito, no Voto (peça 262) condutor do Acórdão ora embargado, litteris:
10. Quanto ao mérito, adianto que acompanho, em essência, os posicionamentos uniformes proferidos pela Secretaria de Recursos e pelo Ministério Público junto ao TCU, cujos fundamentos incorporo, desde já, às minhas razões de decidir, pois analisam, de forma minuciosa, todos os argumentos apresentados pelos recorrentes. Coloco, em adição, as considerações abaixo, as quais conduzem à solução consentânea à alvitrada pela Serur.
11. Observo que embora não haja como elidir, totalmente, as responsabilidades dos recorrentes diante dos fatos irregulares que lhes foram atribuídos, há algumas ponderações que precisam ser feitas em relação à circunstâncias atenuantes que podem contribuir para a redução das penalidades pecuniárias aplicadas por meio Acórdão 170/2018-TCU-Plenário (Rel. Min. Benjamin Zymler) .
12. Dito isso, passo ao exame individualizado dos recursos em questão, para fins de posicionar-me, ao final, sobre a dosimetria das multas.
[...]
¿ Sra. Isaura Maria Ferreira Frega (Presidente do Inea) 
26. A paralisação indeterminada e injustificada das obras justificou a audiência da Sra. Isaura Maria Ferreira Frega, Presidente do Inea entre 12/2/2014 e 1/1/2015 (subitem 9.3.8 do Acórdão 2195/2016-TCU-Plenário) . Rejeitadas suas razões de justificativa, foi multada no valor de R$ 40.000,00, com base no art. 58, inciso II da Lei 8.443/92.
27. Como a recorrente ocupava alto cargo na estrutura administrativa da Entidade, as alegações trazidas à apreciação não são suficientes para afastar por completo suas responsabilidades. Nesse cenário, embora haja decisões do TCU que afastam a responsabilidade de altos gestores quando delegam competência aos seus subordinados, não podemos aplicar raciocínio análogo ao caso ora analisado, haja vista que a ex-gestora não tomou providências em relação à paralisação das obras, tampouco emitiu termos de recebimento provisório ou definitivo das partes das obras que haviam sido concluídas. Também não foi providenciada a rescisão formal do Contrato 79/2012-Inea, que embora tenha expirado em 12/9/2014, teve as obras contratadas paralisadas em definitivo em 17/3/2014, durante a vigência do Termo de Compromisso 0345.672-28/2010, o que contrariou o disposto nos artigos 8º, parágrafo único, 66 e 73, inciso I, alíneas "a" e "b", 78, inciso V, todos da Lei 8.666/1993.
28. Num contrato dessa envergadura, que teve recursos públicos de alta monta a ele direcionados e que tem uma relevância socioambiental enorme, a Gestora Mor da instituição contratante deveria ter tido atenção máxima e acompanhar pari passu todos os desdobramentos contratuais. As competências próprias de cada setor do Inea, não afastam, de forma alguma, as da Presidência. Nessa linha, não só a prática direta de ações gerenciais irregulares/ilegais são capazes de provocar a aplicação de penalidade pecuniária, como também omissões gerenciais que terminaram por desencadear a ocorrência de prejuízos ao erário.
29. Como não tomou providências para os fatos tidos como graves, justifica-se a aplicação de multa. Todavia, não posso deixar de levar em consideração que, doravante, a Caixa Econômica Federal não só aprovou a prestação de Contas apresentada, como também atestou o sucesso dos resultados do projeto. O empreendimento atingiu sua finalidade, embora fora do tempo inicialmente previsto, e beneficiou a população destinatária, situação essa que, a meu ver, atenua a conduta protelatória da recorrente. Não cabe aqui tornar insubsistente a multa aplicada à Sra. Isaura Maria, mas minorar a penalidade, pois, ao fim e ao cabo, o Órgão repassador não constatou dano ao erário.
30. Embora não entenda cabível elidir totalmente as irregularidades atribuídas a ex-Gestora do Inea, o que mantém válida a hipótese legal da sanção outrora aplicada, expresso concordância com a análise técnica da Serur que mostra, de forma concatenada, circunstâncias atenuantes que justificam a redução da multa. Importa, pois, reproduzir os argumentos traçados (peça 231) :
"De outro lado, é preciso reconhecer circunstâncias que podem configurar atenuantes à conduta da recorrente. Primeiro, de fato, o contrato em questão era do tipo por escopo, consignando cláusula expressa que relativizava os efeitos de paralisações (Contrato 79/2012, Cláusula Terceira, peça 20, p. 2-3) . Segundo, o fato de a obra já estar paralisada quando de sua assunção ao cargo de Presidente do Inea/RJ em fev/2014, permitindo diferenciar causas iniciais do problema alheias a sua participação. Terceiro, a documentação veiculada com a peça recursal, apta a demonstrar ter a recorrente editado ato normativo interno demandando dos órgãos setoriais que encaminhassem à Presidência do Inea/RJ relatórios circunstanciados das demandas que implicassem ônus financeiro àquele ente (Portaria 513/2014-Inea Pres, peça 194, p. 76 e seguintes) . Quarto, a demonstração de que, apesar do normativo mencionado, e de registro de reiteração da cobrança por parte da Presidência durante a 188ª Reunião Ordinária do Conselho Diretor do Inea, os autos administrativos não tramitaram pela Presidência no período da gestão da recorrente (peça 194, p. 49 e p. 51-56) . Não é possível extrair do Voto que guiou o Acórdão recorrido tenham sido consideradas na ocasião tais circunstâncias potencialmente atenuantes, mesmo porque algumas apenas foram alegadas e/ou puderam ser comprovadas com a peça recursal e sua documentação anexa. Nesse quadro, haveria margem para revisar a dosimetria da multa aplicada à recorrente Isaura Maria, caso o Colegiado julgador entenda pertinente."
31. Com isso, diante das circunstâncias atenuantes relacionadas as condutas gerenciais da Sra. Isaura Maria Ferreira Frega, concordo com a Unidade Técnica e com o Ministério Público de Contas, que cabe acolher parcialmente as alegações recursais. Nessa linha, considerando que o RI/TCU, em seu art. 258, inciso II, prevê uma gradação de 5% a 100% do valor máximo da multa fixado anualmente, posiciono-me pela redução do valor da multa outrora aplicada para o patamar de 40% do valor da multa máxima para o exercício de 2018 (R$ 59.988,01, conforme Portaria TCU 7/2018) . Em sendo assim, como o valor da multa aplicada foi de R$ 40.000,00, que correspondeu a aproximadamente 66,7% do valor máximo, reduzindo esse patamar para 40%, teremos uma multa que corresponde a R$ 23.995,20.
32. Diante das considerações aqui alinhadas, concordando com os pareceres uniformes emitidos nos autos, Voto por que este Plenário adote a proposta de deliberação que ora submeto à apreciação." (os grifos são meus) 
5.	Dessa forma, como se pode perceber do excerto acima, no pedido de reexame interposto pela embargante, houve provimento recursal parcial, diante da constatação de circunstâncias atenuantes, o que permitiu a redução da multa de R$ 40.000,00 para R$ 23.995,20. A penalidade pecuniária foi reduzida para o patamar de 40% do valor máximo permitido na época da decisão, qual seja: R$ 59.988,01 (Portaria TCU 7/2018) .
6.	Em exame de admissibilidade dos Embargos de Declaração, a Serur propõe conhecer do recurso, com a suspensão dos efeitos do item 9.2 do Acórdão 287/2020-TCU-Plenário (peças 277-278) . Para conferir maior clareza à situação pendente, sugere-se ainda consignar na admissibilidade: restabelecer até o julgamento de mérito destes embargos de declaração, exclusivamente no que toca à embargante Sra. Isaura Maria Ferreira Frega, a suspensão dos efeitos dos itens 9.8 e 9.9 do Acórdão 170/2018-TCU-Plenário, conforme determinado pelo e. Relator que presidia o feito à época da interposição do pedido de reexame por aquela parte (peças 199 e 205) . Não considero necessário que sejam reestabelecidos os efeitos do Acórdão 170/2018-TCU-Plenário, sendo suficiente a suspensão dos efeitos do item 9.2 do Acórdão 287/2020-TCU-Plenário.
7.	Na sequência, a Serur enfatiza que constitui objeto do recurso definir (peça 284) : se há omissão e/ou contradição e/ou obscuridade a serem sanadas na decisão embargada, especialmente no que diz respeito à valoração da conduta da embargante e seu reflexo na multa aplicada; se há possibilidade de atribuir efeitos infringentes aos embargos de declaração no que se refere à penalização da embargante.
8.	A embargante traz à baila, em sua defesa, vários argumentos recursais onde alega que houve omissão no Acórdão 287/2020-TCU-Plenário, que foram sintetizados pela Unidade Técnica do seguinte modo (peça 273) , verbis:
1.1. Primeiro ponto alegadamente omisso: "dos atos de controle e delegação praticados pela recorrente - desconcentração administrativa";
i) referencia trecho da última instrução de mérito desta unidade técnica, transcrita no Relatório que integra o acórdão embargado (parágrafo 11.3 da peça 231) ; omite o teor do parágrafo 11.4 daquele mesmo documento, transcrevendo apenas o trecho do precedente por ela citado no pedido de reexame (Acórdão 222/2017-TCU-Plenário, Rel. Min. BRUNO DANTAS) , referente a agente político (Governador de Estado) ;
ii) a partir dos trechos que transcreve, alega que "no tocante à delegação dos atos, o trecho acima citado não enfrenta todos os atos de desconcentração e delegação administrativas arguidas pela recorrente em sua tese defensiva"; sustenta que "além dos atos normativos internos ressaltados no pedido de reexame que conferiram a desconcentração legal (delegação administrativa) das atribuições atinentes à execução e acompanhamento das obras do INEA [Portaria 513-Inea/Pres, de 20/2/2014, e Portaria 537-Inea/Pres, de 6/6/2014], "signatária informou em sua defesa que a autoridade delegada (então Vice-Presidente do INEA Marco Aurélio Damato Porto) , mormente o contrato objeto da obra em análise, não apresentou nenhuma informação ou instrução do processo, ou seja, durante sua gestão, os autos administrativos jamais lhe foram encaminhados, conforme o histórico de tramitação do processo, demonstrando que o processo jamais foi recebido na Presidência durante o período em que a RECORRENTE ocupou os quadros do INEA (Anexo 04 do pedido de reexame) "; acresce que, "adicionalmente, destacamos que às fls.2505/2515, do Processo Administrativo E-07/506.671/2011, consta a indigitada manifestação jurídica da Procuradoria do INEA recomendando ao Vice-Presidente a suspensão do contrato pelo prazo máximo de 120 [...]", sendo "certo que o Vice-Presidente, delegatário dos atos relativos a obras públicas, dentro de sua esfera de discricionariedade, determinou a suspensão da avença por apenas 45 [...] dias";
iii) alega que "a recorrente em peça (pedido de reexame) que antecede a presente, enfatizou em estrita observância ao Decreto 41.628/09 que 'estabelece a estrutura organizacional do instituto estadual do ambiente (...) ', em especial o artigo 13, XV e o artigo 16, VI: [transcreve a norma]"; sustenta que "em se tratando de delegação legal feita à vice-presidência, o acompanhamento dos processos de obras e projetos de engenharia não era feito pela Presidência, valendo ressaltar que a mesma voltou esforços para melhor acompanhamento dos contratos. Corroborando com isso, foi realizada a delegação à Vice-presidência para que, juntamente com os Diretores da área especifica (RENATO TINOCO GONZAGA (diretor da PIRAM/INEA pelo período de fevereiro a maio de 2014) e FERNANDO ANTÔNIO DE FREITAS MASCARENHAS (diretor da PIRAM/INEA pejo período de maio de 2014 a junho de 2015, sendo que a Ex-Presidente signatária saiu antes dele, em 1º de janeiro de 2015) - então Diretores de Recuperação Ambiental) , no caso Diretoria de Recuperação Ambiental, pudesse tomar medidas necessárias ao bom prosseguimento de empreendimentos";
iv) transcreve item 9.6 do Acórdão 170/2018-TCU-Plenário alegando que "o acolhimento da defesa técnica do diretor da gestão anterior acima indicado pelo TCU resultou no afastamento de imposição de qualquer penalidade decorrente da paralisação indeterminada e injustificada das obras objeto do Contrato 79/2012, pelo simples fato de ter sido exonerado em momento anterior à paralisação"; acresce que "os diretores que sucederam ao LUIZ MANOEL JORDÃO, (RENATO TINOCO GONZAGA (diretor da PIRAM/INEA pelo período de fevereiro a maio de 2014) e FERNANPO ANTÔNIO DE FREITAS MASCARENHAS (diretor da DIRAM/INEA pelo período de maio de 2014 a junho de 2015, sendo que a EX-Presidente signatária saiu antes dele, em 1º DE JANEIRO DE 2015) e então Vice-Presidente do INEA, MARCO AURÉLIO DAMATO PORTO - delegatário da recorrente para acompanhamento das obras do INEA) não foram chamados para responder ao presente processo de auditoria do TCU, ou seja, o diretor anterior foi isentado da responsabilidade decorrente da paralisação injustificada da obra, mas os diretores que a acompanharam e fiscalizaram sequer foram ouvidos ou chamados a prestar esclarecimentos na causa"; conclui, então, que "é omissa a decisão recorrida ao não apurar a participação e consequente responsabilidade inequívoca dos principais atores na condução da obra [...] e suas respectivas oitivas para compor a lide e responder solidariamente pelas sanções aqui aplicadas, não só pela extensa fundamentação invocada pela signatária no pedido de reexame, como pelo prestigiado princípio de índole administrativa da verdade material, o qual assevera que, na apuração dos fatos, deve-se sempre buscar o máximo de aproximação com a certeza", aludindo aos agentes antes referenciados;
v) sustenta que "em consonância com o princípio da verdade material, o TCU pode analisar novos documentos de defesa mesmo se apresentados depois de encerrada a etapa de instrução processual"; invoca Lei 8.443/1992, arts. 57 e 58 e Regimento Interno/TCU, art. 145, § 2º e art. 160, §§ 1º e 2º; raciocina que "fraciona-se aos responsáveis a respectiva parcela de responsabilidade quanto aos atos praticados na sua respectiva gestão, logo, é inquestionável o fato de que a sanção aplicada unicamente à recorrente em virtude da 'paralisação injustificada da obra' não evidencia a devida proporcionalidade adequada, dada a solidariedade" entre aqueles agentes antes nominados e, nessa linha, não haveria "dúvidas de que parcela da responsabilidade imputada à signatária (multa no valor de R$ 23.995,20) deveria ser atribuída concorrentemente aos demais atores do processo (diretores de obras e Vice-Presidente) de forma solidária, nos termos da Lei 8.443/1992"; insiste na tese de que a decisão teria sido omissa ao não promover oitiva e penalização daqueles agentes multicitados; alega que "a Vice-Presidência e a DIRAM (diretoria de obras do INEA) , foram, portanto, responsáveis pela condução de todas as tratativas relacionadas ao andamento da obra"; "ou seja, de forma extremamente diligente, a requerente criou uma redundância na gestão das obras: além da DIRAM, a Vice-Presidência exerceria o controle hierárquico do órgão"; repisa a tese da delegação de competência; insiste que seria relevante a oitiva daqueles agentes "não só para 'dividir' as responsabilidades e sanções aqui imputadas, mas por ser de grande alvitre a contribuição de ordem técnica para o deslinde do feito, o que pode, inclusive, culminar na isenção de toda e qualquer imposição de penalidade à recorrente ou redução da sanção pecuniária", pois, segundo alega, se houve omissão na condução da obra, tais agentes seriam os principais responsáveis, alguns na chefia de instâncias técnicas do Inea;
1.2. Segundo ponto alegadamente omisso: "da origem dos vícios - atos da gestão passada";
i) transcreve trecho de seu pedido de reexame onde aborda (i) a celebração do contrato em dez/2012 (antes de assumir o cargo) , (ii) sua alteração e a respectiva comunicação à Caixa em jul/2013 (antes de assumir o cargo) , (iii) a resposta da Caixa apenas em 2015 (posterior a sua exoneração do cargo) ; sustenta que não poderia adotar quaisquer medidas enquanto a Caixa não se manifestasse sobre a alteração proposta pelo Inea; defende que sua conduta foi cautelosa, visando primeiro sanear vícios no contrato para só depois prosseguir;
ii) alega que o Acórdão embargado não teria enfrentado o argumento acima sintetizado - "vícios e defeitos da gestão anterior ao da recorrente que além de celebrar o contrato administrativo de execução da obra, elaborar os projetos básicos e executivo, firmar aditivo de alteração contratual de metodologia de intervenção e inclusive a paralisação 'de fato' da obra (devidamente reconhecida pelo TCU) antes do ingresso da signatária, não poderia dar continuidade nas obras sem o aval da [Caixa] quanto ao aditivo de alteração contratual"; alega que "tal argumento é de natureza essencial para a caracterização dos fatos, já que nenhuma medida de encerramento poderia ser tomada pelo Inea na gestão da recorrente, porquanto era aguardada a análise de reprogramação do termo de compromisso solicitada pela autarquia à Caixa, até porque, optou-se por não prosseguir com contrato supostamente eivado de vícios, o que revela cuidado com coisa pública"; sustenta que "os referidos argumentos sequer foram analisados ou enfrentados pelo TCU no Acórdão aqui combatido, o que configura omissão passível de anulação ou reforma do julgado, com o respectivo provimento destes aclaratórios".
1.3. Mais adiante, abre tópico para, novamente, repisar alegações referentes ao "período inicial da gestão da recorrente e da delegação do acompanhamento de todas as obras do Inea ao Vice-Presidente - princípio da verdade material", cujo teor, em síntese, reitera teses expostas nos dois primeiros pontos alegadamente omissos na decisão embargada;
i) menciona ato da Vice-Presidência (suspensão do contrato) , de 19/7/2014, com base em delegação de competência e baseada em "parecer favorável" da Procuradoria do Inea; alude à Lei Estadual 5.101/2007 e ao Decreto 41.628/2009, que respaldariam referida delegação; torna a defender a responsabilidade do então Vice-Presidente do Inea, Marco Aurélio Damato Porto, que detinha total controle sobre a obra e contava com o apoio da Diretoria de Recuperação Ambiental (Diram/Inea) ; insiste que "um dos primeiros atos de gestão da signatária foi solicitar na primeira reunião do Conselho Diretor do INEA - CONDIR (ANEXA AOS AUTOS) , que todas as diretorias - incluída a DIRAM que executava obras - fizessem um relatório do passivo deixado pela gestão anterior e propusesse as medidas necessárias para o planejamento da nova gestão", acrescendo que foram necessários três meses para que todas as diretorias e a Vice-Presidência concluíssem tal informativo, especialmente no que se referia às obras, dada a alta demanda dessa área no Inea à época;
ii) alude à conclusão da sindicância levada a efeito pela Corregedoria do Inea (processo E-07/002.6943/2017) , que a teria isentado de responsabilidade funcional; alude a depoimento do então Vice-Presidente à época, Sr. Marco Aurélio, onde reconheceria que a Vice-Presidência era responsável pelas obras e que a obra em tela teria sido paralisada antes da assunção de ambos aos cargos do Inea; afirma adiante que a Corregedoria teria atribuído responsabilidade funcional a outros agentes do Inea; alude também a depoimento do Sr. Pedro Calçado Carvalheira Júnior, gerente de obra, lotado na Diram/Inea, onde constam detalhes referentes às medições;
iii) novamente levanta a causa da paralisação: "falta de pagamentos das medições atestadas pelos fiscais", atribuindo a responsabilidade à gestão anterior (alteração de projeto e aditivo sem aprovação pela Caixa) ; repisa insistentemente os alegados impeditivos à retomada (demora na manifestação da Caixa sobre os aditivos pleiteados) ;
iv) transcreve diversos trechos do relatório de sindicância da Corregedoria do Inea para corroborar as alegações precedentes (processo E-07/002.6943/2017) ;
1.4. Terceiro ponto alegadamente omisso: "do contrato por escopo - execução de obras públicas - e a irrelevância do prazo";
i) alega que "a recorrente ingressou no feito com exaustiva argumentação de defesa no sentido de que, considerando a natureza de escopo do contrato 79/2012-Inea, não haveria como imputar à RECORRENTE, no curto período em que esteve na presidência do Inea (12/02/2014 a 01/01/2015) , qualquer responsabilidade por atos comissivos ou omissivos relativos à 'ausência de sua participação formal nos atos administrativos relacionados ao empreendimento em apreciação'"; sustenta que, nos casos de contrato de escopo, o prazo de vigência seria irrelevante (elemento secundário) , sendo certo que o importante seria a entrega do produto contratado; alega que "o referido tema, amplamente fundamentado pela recorrente, não foi alvo de análise pelo TCU ao proferir o Acórdão embargado, exceto ao fazer a dosimetria da multa, ou seja, após a imputação da conduta ilegal e sua respectiva sanção"; transcreve trecho de seu pedido de reexame onde a tese foi por ela defendida;
ii) alega que "apesar da insistente afirmação do TCU de que o objeto da obra não foi recebido provisória ou definitivamente, nos termos da Lei 8.666/1993, o mais importante é que consta Ofício emitido pela [Caixa] 1242/2016/COPAC/GEATO, em que a instituição financeira afirma que as condições de execução de todas as parcelas da obra efetivamente executadas - intervenção esta realizada no curso da gestão anterior a requerente - são de inteira FUNCIONALIDADE, conforme atestado pela CEF no relatório de 11/10/2016, ou seja, APÓS DECORRIDOS 01 ANO E 10 meses após a saída da signatária do cargo de Presidente do INEA"; copia imagem de expedientes da Caixa;
iii) alude a tarefas sob responsabilidade dos fiscais da obra e dos diretores de áreas afetas e, ainda, de empresa contratada para supervisioná-la (medições, acompanhamento sistemático, solicitações de aditamentos etc) ; acresce que todas as medições (1 a 12) foram realizadas na gestão anterior à sua; invoca o Manual de Obras Públicas do TCU para conceituar ateste de parcela de obra executada; novamente insiste na tese de que a gestão anterior deveria ser responsabilizada, pois "detinha suporte técnico especializado para conduzir a obra, nos termos do projeto licitado"; invoca Lei 5.194/1966 e Resolução 1.024/2009 [Conselho Federal de Engenharia, Arquitetura e Agronomia] para fundamentar responsabilidades daqueles atores; alega que não haveria "participação direta ou indireta da presidência no curso do contrato nos casos de medição e pagamento" e, "de toda forma, a própria signatária não se encontrava nos quadros do INEA durante esse período, tendo ingressado no órgão somente em fevereiro de 2014, o que reforça o fato de que não contribuiu para qualquer ato de gestão do referido contrato";
iv) conclui que "tendo todos estes fatos e fundamentos elencados anteriormente pela signatária, em consonância com as teses aqui firmadas, não há dúvidas de que, com a máxima vênia, a douta corte de contas não as enfrentou no acórdão embargado [...], operando-se o legitimo manejo da presente peça recursal a fim de reformá-lo ou anulá-lo no que for de direito em homenagem ao princípio da ampla defesa e da verdade material";
1.5. Quarto ponto alegadamente omisso: "da suspensão da execução contratual - causa e momento";
i) repisa trecho de seu pedido de reexame onde alega que a gestão anterior à sua teria formalizado aditivos ao contrato acima dos limites legais e sem anuência da Caixa (2013) ; sustenta que "esta alteração contratual, somada à manifestação contrária da [Caixa] geraram a impossibilidade de realização de novos pagamentos à contratada" o que teria ensejado débitos do Inea para com a contratada e levado à paralisação da obra ainda em 2013; afirma que "a gestão anterior à Recorrente mesmo alertada desde setembro de 2013 não orientou nenhuma providencia no sentido de suspensão da obra até sua saída em 12 de fevereiro de 2014";  tudo para concluir que "as obras já haviam sido interrompidas ao final do ano de 2013, data anterior à nomeação da requerente para atuar no INEA" e que "a motivação da paralisação também decorreu de fatos ocorridos no passado, ou seja, em data anterior à chegada da requerente"; ante o quadro narrado, arremata que "não parece razoável a imposição de sanção à requerente, que, repita-se, somente ingressou nos quadros do INEA após a suspensão da execução e que não deu qualquer causa à referida suspensão. Muito pelo contrário, foram tomadas as devidas ações, pela Diretoria específica, com intuito de corrigir as falhas geradas no passado";
ii) tornando à peça dos embargos, alega que o acórdão embargado "não debateu as alegações da recorrente, o que sugere, na esteira dos demais argumentos aqui presentes, omissão dos julgadores no enfrentamento da tese, passível de provimento e consequente anulação do julgado para o enfrentamento do tema";
1.6. Quinto ponto alegadamente omisso: "da atuação diligente e atribuição da presidente";
i) rememora argumentação do pedido de reexame no sentido de que, ao assumir o cargo de presidente do Inea, teria demandado "que cada uma das diretorias encaminhasse dados de todas as demandas pendentes, no intuito de que fossem tomadas eventuais medidas de controle e regularização, conforme pode ser visto pela portaria Inea/Pres 513, [de 20/2/2014] (anexado aos autos) "; novamente repisa o argumento de que não teria chegado à Presidência informações detalhadas do andamento do contrato em questão; repete a informação a respeito do histórico de tramitação do processo administrativo (não tramitou pela Presidência) , acrescendo a ausência de expedientes formais das instâncias inferiores dirigidas à Presidência dando notícia que exigisse sua atenção e ação; transcreve trecho do pedido de reexame a esse respeito;
ii) adiante reconhece que os referidos argumentos foram tratados por ocasião do julgamento embargado, mas pondera que somente "na fase de dosimetria da sanção, ou seja, como forma de aferir proporcionalidade na medida punitória, atenuante do valor arbitrado"; embora reconheça, também, que "muito embora válido, já que reduz o quantum da sanção aplicada (...) ", sustenta que "a douta corte de contas não enfrentou a tese firmada pela defesa, o que sugere o provimento deste recurso nos moldes até aqui já edificados"; e arremata que, "por não ter sido o tema enfrentado no mérito da questão, como causa de pedir, requer a anulação/reforma do acórdão em comento, com a consequente apreciação do ponto omisso";
1.7. Ponto alegadamente contraditório da decisão embargada;
i) transcreve trecho da instrução reproduzida no Relatório que integra a decisão recorrida (parágrafos 11.4 e 11.5) , onde consta inserto trecho de voto que guiou precedente firmado pelo TCU acerca da responsabilização de agentes ocupantes de agentes políticos (Acórdão 222/2017-TCU-Plenário, Rel. Min. BRUNO DANTAS) , utilizado pela própria recorrente no pedido de reexame como argumento para isentar sua responsabilidade, equiparando-se aos agentes políticos; alega que haveria contradição interna frente à conclusão de que a razão para sua penalização teria sido a grave omissão, procurando fazer paralelo literal entre o trecho do precedente ali citado (aplicável a agentes políticos) e a referida conclusão a seu respeito; indaga: "Enfim, houve omissão da recorrente passível de sanção ou não?";
1.8. A embargante abre tópico para mencionar que o Ministério Público Federal não lhe incluiu no polo passivo de ação de improbidade administrativa movida para apurar os mesmos fatos (ou conexos) versados neste processo do TCU.
1.9. Formula os seguintes pedidos recursais:
5.9.a) acolhimento dos embargos para afastar a sanção a ela aplicada; 
5.9.b) "seja determinada a oitiva dos demais envolvidos na execução da obra objeto desta auditoria - RENATO TINOCO GONZAGA (diretor da DIRAM/INEA pelo período de fevereiro a maio de 2014) , FERNANDO ANTÔNIO DE FREITAS MASCARENHAS (diretor da PIRAM/INEA pelo período de maio de 2014 a junho de 2015, sendo que a EX-Presidente signatária saiu antes dele, em 1º DE JANEIRO DE 2015) - então Diretores de Recuperação Ambiental - o Vice-Presidente do INEA, Marco Aurélio Damato Porto - delegatário da recorrente para acompanhamento das obras do INEA) - com base na fundamentação acima";
5.9.c) pedido subsidiário, na hipótese de os embargos serem rejeitados, para parcelar o valor da multa em 24 parcelas."
9.	Em relação aos documentos acostados aos autos (peça 273, p. 64 e seguintes) , a Serur fez a seguinte enumeração:
i) despachos proferidos em ação de improbidade administração movida pelo Ministério Público Federal e que tramita na Justiça Federal/Seção Judiciária do Rio de Janeiro (autos 5006019-50.2019.4.02.5117/RJ) ;
ii) petição inicial que instaurou a lide judicial acima descrita;
iii) telas do Diário Oficial do Estado do Rio de Janeiro;
iv) Decreto 44.760, de 29/4/2014, e outros decretos do Governador do Estado do Rio de Janeiro formalizando nomeações, designações e exonerações de diversas pessoas na estrutura da administração estadual;
I
Análise de mérito da Unidade Técnica
10.	No que concerne ao mérito, a Unidade Técnica entende que os embargos de declaração não trazem aos autos elementos/fundamentos que sejam capazes de demonstrar qualquer omissão/contradição que mereça saneamento, tampouco para modificar o Acórdão 287/2020-TCU-Plenário. Ao contextualizar os fatos, destaca que:
"Inicialmente, é preciso ter em perspectiva que, no presente caso, como em incontáveis outros julgados semanalmente pelos colegiados do TCU, o e. Relator do feito reproduziu no Relatório que integra o Acórdão embargado as análises e conclusões da unidade técnica (peças 231-233) , que contaram com expressa concordância do r. Ministério Público junto ao TCU (MP/TCU) , representado por sua d. Procuradora-Geral, Cristina Machado da Costa e Silva (peça 257) . E, por concordar Sua Excelência o Relator com os fundamentos e desfecho ali consignados, expressamente os incorporou às suas razões de decidir, sendo ao final acompanhado pelo Plenário do TCU. Desse modo, a fundamentação que levou o e. Colegiado julgador a proferir o acórdão deve ser extraída da leitura conjunta do Voto do i. Relator e da instrução da unidade técnica transcrita no Relatório, respaldada pelo MP/TCU (Lei 8.443, art. 1º, § 3º) . Trata-se da cognominada "fundamentação per relationem", técnica de julgamento amplamente aceita para o bem da simplificação e da eficiência da máquina pública onde tramita o feito, pois inibe desnecessárias repetições sem prejudicar a compreensão do que decidido pelo órgão julgador, que acolhe e incorpora expressamente como razões de decidir manifestações já lançadas formalmente nos autos por outros atores cuja atuação é prevista na norma de regência do processo. Nesse sentido são inúmeras manifestações do Supremo Tribunal Federal (STF) , dentre as quais podem ser citados ARE 960364 AgR (Rel.  Min. DIAS TOFFOLI, 2ª Turma, DJe 18/11/2016) , ARE 1238775 AgR (Rel.  Min. LUIZ FUX, 1ª Turma, DJe 11/3/2020) , ARE 1219316 AgR (Rel.  Min. ROBERTO BARROSO, 1ª Turma, DJe 15/10/2019) . Portanto, de início anota-se que muitos dos pontos levantados pela embargante não se revelam omissos na decisão, pois foram considerados para formação das razões de decidir do e. Relator e do Colegiado, seja diretamente no Voto que guiou a decisão, seja pela remissão expressa aos fundamentos da unidade técnica (peças 231-233) , corroborados também expressamente pelo d. MP/TCU (peça 257) , ambos reproduzidos no Relatório que integra o Acórdão combatido, repita-se, incorporados expressamente por meio do respectivo Voto do e. Relator (peças 261-263) .
De outro lado, o princípio do devido processo legal (contraditório e ampla defesa) não impõe ao órgão julgador apreciar documento por documento, alegação por alegação, linha por linha de argumentação levantados em cada momento processual pelas partes. É possível prestigiá-lo substancialmente atendo-se àqueles fundamentos mais relevantes, assim entendidos como os potencialmente capazes de influenciar no desfecho do julgamento do caso concreto, num ou noutro sentido. Logo, análises e considerações suscintas ou, eventualmente, até inexistentes por parte do órgão julgador não devem ser confundidas com omissão processualmente relevante, notadamente quanto a argumentos/elementos laterais que, mesmo se fossem tratados (linha por linha) e acolhidos, não se revelariam capazes de infringir efetivamente o convencimento formado a partir do conjunto de atos/fatos que denunciam a (s) conduta (s) recriminada (s) . Também nesse sentido, o STF firmou a seguinte tese de repercussão geral (Tema 339) : "O art. 93, IX, da Constituição Federal exige que o acórdão ou decisão sejam fundamentados, ainda que sucintamente, sem determinar, contudo, o exame pormenorizado de cada uma das alegações ou provas. (AI 791292 QO-RG, Rel. Min. GILMAR MENDES, Repercussão Geral - DJe 12/8/2010) ". Conforme se verá adiante, as alegações relevantes (centrais) da embargante veiculadas no pedido de reexame foram devidamente valoradas pelo e. Colegiado prolator da decisão, ora tendo-as rejeitado, ora tendo-lhes atribuído valor menor do que o pretendido pela parte, cujo resultado foi a manutenção da pena aplicada, porém em montante sensivelmente menor (redução de 40% do valor inicialmente imputado) .
Também é preciso ter claro a todo momento que os embargos de declaração não são aptos para instaurar nova rediscussão do mérito já decidido pelo órgão julgador, motivada por mera irresignação da parte com o resultado do julgamento. Sua abertura ao debate é estreitíssima, limitando-se às hipóteses legais de omissão, contradição ou obscuridade, ou, ainda, para correção de erro material (construção doutrinária e jurisprudencial) .
Nessa linha, o TCU tem prolatado reiterados precedentes enfatizando o agudo ângulo aberto pelos embargos, conforme se vê, por exemplo, nos seguintes acórdãos (enunciados da Diretoria de Jurisprudência/TCU, grifou-se) :
Embargos de declaração é um recurso de natureza peculiar, cuja fundamentação é vinculada, visto que seu objetivo é estritamente afastar possível omissão, obscuridade ou contradição de determinada deliberação. Logo, esse instrumento não deve servir como meio ilegítimo para rediscussão de mérito, o que representaria, na prática, a possibilidade de repetição de um mesmo recurso, ferindo os princípios da legalidade, da singularidade, da isonomia e da celeridade processual. (Acórdão 13960/2019-TCU-Primeira Câmara, Rel. Min. BENJAMIN ZYMLER) .
Em sede de embargos de declaração, questionamentos acerca da valoração das irregularidades que embasaram a condenação implica tentativa de rediscussão ou reexame da matéria, o que não se coaduna com a função integrativa dessa espécie recursal. (Acórdão 2818/2015-TCU-Segunda Câmara, Rel. Min. VITAL DO RÊGO) .
Embargos declaratórios não se prestam para a rediscussão do mérito nem para reavaliação dos fundamentos que conduziram à prolação do acórdão recorrido. (Acórdão 131/2015-TCU-Primeira Câmara, Rel. Min. BRUNO DANTAS) .
Aos embargos de declaração no âmbito do TCU aplica-se o seguinte: 1) não se prestam para a rediscussão do mérito nem para reavaliação dos fundamentos que conduziram à prolação do acórdão recorrido; 2) a contradição deve estar contida dentro dos termos do inteiro teor da deliberação atacada; 3) não há omissão quando a matéria é analisada na instrução da unidade técnica que consta do relatório e que integra as razões de decidir da deliberação; 4) o julgador não está obrigado a apreciar todos e cada um dos argumentos desfiados pela parte, sendo suficiente que se atenha àqueles bastantes à formação de sua convicção acerca da matéria; e 5) eventual erro de julgamento deve ser corrigido por outra via recursal própria. (Acórdão 1104/2015-TCU-Plenário, Rel. Min. BRUNO DANTAS) .
A mesma didática expressa neste último precedente mencionado (Acórdão 1104/2015-TCU-Plenário) tem sido reproduzida em numerosos outros julgamentos posteriores do TCU, dentre os quais colhem-se os Acórdão 1620/2015-TCU-Plenário (Rel. Min. BRUNO DANTAS) , 10919/2016-TCU-2ª Câmara (Rel. Min. Substituto MARCOS BEMQUERER) , 117/2018-TCU-2ª Câmara (Rel. Min. ANA ARRAES) e 731/2019-TCU-Plenário (Rel. Min. AUGUSTO NARDES) .
Tendo tais premissas como balizas, passa-se à análise das alegações veiculados por meio dos embargos em apreço (peça 273) ."
11.	Em relação à tentativa da embargante de demonstrar que em virtude da delegação de competência para níveis hierárquicos inferiores não poderia ter sido responsabilizada pelas irregularidades apontadas, a Serur frisa que a decisão embargada não merece reparo e que esse fato já foi devidamente valorado e considerado como circunstância atenuante da conduta omissiva da gestora e que o seguinte trecho constou do Voto que elaborei, o qual serviu como base para a prolação do Acórdão recorrido:
10. Quanto ao mérito, adianto que acompanho, em essência, os posicionamentos uniformes proferidos pela Secretaria de Recursos e pelo Ministério Público junto ao TCU, cujos fundamentos incorporo, desde já, às minhas razões de decidir, pois analisam, de forma minuciosa, todos os argumentos apresentados pelos recorrentes. Coloco, em adição, as considerações abaixo, as quais conduzem à solução consentânea à alvitrada pela Serur.
[...]
28. Num contrato dessa envergadura, que teve recursos públicos de alta monta a ele direcionados e que tem uma relevância socioambiental enorme, a Gestora Mor [Isaura Maria] da instituição contratante deveria ter tido atenção máxima e acompanhar pari passu todos os desdobramentos contratuais. As competências próprias de cada setor do Inea, não afastam, de forma alguma, as da Presidência. Nessa linha, não só a prática direta de ações gerenciais irregulares/ilegais são capazes de provocar a aplicação de penalidade pecuniária, como também omissões gerenciais que terminaram por desencadear a ocorrência de prejuízos ao erário.
[...]
30. Embora não entenda cabível elidir totalmente as irregularidades atribuídas a ex-Gestora do Inea, o que mantém válida a hipótese legal da sanção outrora aplicada, expresso concordância com a análise técnica da Serur que mostra, de forma concatenada, circunstâncias atenuantes que justificam a redução da multa. Importa, pois, reproduzir os argumentos traçados (peça 231) : [transcreve parágrafo 11.10 da instrução de peça 231].
31. Com isso, diante das circunstâncias atenuantes relacionadas as condutas gerenciais da Sra. Isaura Maria Ferreira Frega, concordo com a Unidade Técnica e com o Ministério Público de Contas, que cabe acolher parcialmente as alegações recursais. Nessa linha, considerando que o RI/TCU, em seu art. 258, inciso II, prevê uma gradação de 5% a 100% do valor máximo da multa fixado anualmente, posiciono-me pela redução do valor da multa outrora aplicada para o patamar de 40% do valor da multa máxima para o exercício de 2018 (R$ 59.988,01, conforme Portaria TCU 7/2018) . Em sendo assim, como o valor da multa aplicada foi de R$ 40.000,00, que correspondeu a aproximadamente 66,7% do valor máximo, reduzindo esse patamar para 40%, teremos uma multa que corresponde a R$ 23.995,20." (os grifos não são nossos) .
12.	Destaca que a leitura atenta do trecho do Voto acima destacado revela que não houve a omissão alegada, pois o Colegiado julgador não aceitou, fundamentadamente, o argumento pelo afastamento total da responsabilidade, mas o fez sem deixar de mitigar o juízo negativo atribuído à conduta da embargante. Assim, a mera insatisfação da recorrente não caracteriza omissão.
13.	Quanto ao fato de a origem dos vícios ter ocorrido em gestão anterior a da embargante, a Serur também refuta, de pronto, o argumento, alegando que é importante atentar para o seguinte ponto: a embargante foi sancionada não por ter dado causa à paralisação da obra, mas por sua conduta omissa, ao não adotar as medidas necessárias para solucionar ou mesmo mitigar o impasse que, embora já instalado quando de sua assunção ao cargo de Presidente do Inea/RJ, prolongou-se por toda a sua gestão. Destaca que essa interpretação (peça 231) foi incorporada às razões de decidir do Relator, está expressa no Voto e foi usada como parâmetro para revisar a dosimetria da multa aplicada.
14.	Põe em relevo, então, que a alegada omissão não aconteceu, pois o fato de a obra ter sido paralisada, num primeiro momento, antes do início da gestão da embargante, foi valorado na decisão, tendo restado claro que a recorrente foi sancionada por não ter adotado medidas efetivas para reverter as situações irregulares com as quais se deparou no decorrer de sua gestão. Não há, pois, como acolher os embargos, pois visam a reavaliação dos fundamentos que conduziram à prolação do Acórdão questionado.
15.	A Serur chama a atenção para o fato de que além de a embargante pretender reapreciar fatos já valorados pelo TCU em duas decisões de mérito, avança para atribuir ao TCU omissão por circunstância não submetida à apreciação do órgão julgador por ocasião de seu pedido de reexame, qual seja: resultado de sindicância conduzida pela Corregedoria do Inea/RJ que teria isentado a gestora de responsabilidade funcional. Frisa que esse argumento, por estranho à defesa apreciada por meio da decisão embargada, não pode ser objeto de embargos de declaração. 
16.	Além dessa barreira processual, consigna que as competências constitucionais do TCU lhe permitem que exerça controle externo de atos de gestão sobre recursos oriundos da União, apurando condutas omissivas ou comissivas, independentemente de outras apurações conduzidas por instâncias administrativas/judiciais.
17.	Outro ponto em relação ao qual é alegada omissão trata da suspensão contratual, suas causas e momento. A Serur ressalta que esta questão está conectada diretamente com o segundo ponto do recurso, só sendo reprisada. Destarte, a alegação é rejeitada pelos mesmos argumentos já desenvolvidos. 
18.	Quanto às características do contrato por escopo, esclarece a Serur que não carece de integração o acórdão embargado e que a embargante reconhece que a questão foi considerada pelo Tribunal. Acentua que o cerne da queixa para fundamentar a oposição dos embargos é que o Tribunal valorou essa circunstância apenas para dosar a multa, já tendo decidido pela irregularidade de sua conduta. Para a Serur está claro que a questão foi objeto de apreciação Colegiada, mas não satisfez a embargante e que embora tenha sido considerada como atenuante, pretende-se que haja uma nova apreciação.
19.	Acresce rápida reflexão quanto ao mérito, colocando que quando uma cláusula atenua "os reflexos do prazo contratual em avenças por escopo não o torna (o prazo) irrelevante ao ponto de ser desconsiderada paralisação tão duradoura como a vista neste caso. Levando mais adiante referida linha de raciocínio aberta pela embargante, independentemente de ações e omissões dos gestores responsáveis, o TCU deveria tolerar placidamente toda sorte de postergação da entrega de equipamentos públicos (contratados por escopo) , com evidente prejuízo operacional para a população beneficiária carente da melhoria."
20.	No que concerne à omissão em relação à apreciação da atuação diligente da gestora em face de suas competências como Presidente, a Serur alega que a peça recursal padece de fragilidade, pois a embargante reconhece que a circunstância foi apreciada e valorada como atenuante pelo Colegiado julgador, com reflexo concreto em seu favor (diminuição da multa) . Assim, lança os mesmos fundamentos outrora traçados, para refutar as alegações contidas nos embargos. 
21.	Já em relação ao ponto alegadamente contraditório (omissão da embargante enquanto gestora máxima do Inea/RJ) , a Serur assevera que a decisão embargada não merece alteração, por não haver contradição. A despeito dos argumentos recursais trazidos à baila, restou claro que a ex-gestora não se enquadrava como agente político e foi sancionada por conduta omissiva em relação à falta de adoção de medidas efetivas para retomada da obra.
22.	Também foi refutada a tese insistentemente defendida de que o TCU apure a corresponsabilidade de terceiros que não integram a relação processual. Atribuir responsabilidade concorrente aos demais atores do processo (diretores de obras e Vice-Presidente) , de forma solidária, não se coaduna com as normas processuais e com a jurisprudência do TCU, pois é incabível cogitar a "divisão" do montante da pena imputada à embargante entre hipotéticos envolvidos nos atos/fatos. 
23.	Finalmente, quanto ao fato de a embargante não ter sido incluída no polo passivo de ação de improbidade administrativa movida pelo Ministério Público Federal, a Serur põe em destaque que o fato é novo e a estreita via dos embargos é incabível para reinstaurar a discussão do mérito. Mas repisa que o TCU, no exercício do controle externo de atos de gestão administrativa relativos a recursos da União, não está vinculado ao juízo de valor atribuído aos mesmos fatos por outras instâncias de controle do patrimônio público (Acórdão 1000/2015-TCU-Plenário, Rel. Min. BENJAMIN ZYMLER) .
24.	A conclusão da Serur é vazada nos seguintes termos, verbis: "vistas em conjunto ou tomadas separadamente, todas as alegações veiculadas pela embargante se desidratam quando confrontadas com a decisão embargada (Acórdão 287/2020-TCU-Plenário, suportado pelos fundamentos consignados nos respectivos Relatório e Voto que o integram) . A peça 273 reflete mera irresignação da recorrente com o resultado do segundo julgamento de mérito (pedido de reexame) , pretendendo instaurar um terceiro grau de apreciação de cada um dos atos/fatos relacionados à sua conduta valorada nestes autos, o que é inviável pela via dos embargos de declaração, conforme reiterados precedentes do TCU antes citados."
25.	As ponderações acima alinhadas pela Serur mostram, de forma clara, que a recorrente busca rediscutir as questões que já foram sobejamente discutidas tanto no Relatório de Auditoria, quanto no seu Pedido de Reexame. O fato de, no Voto que proferi em Pedido de Reexame da responsável, ter incorporado os exames efetuados pela Unidade Técnica como minhas razões de decidir, não leva, de forma automática, a omissões, contradições ou obscuridades. Trata-se de uma maneira de referendar o trabalho da Unidade Técnica especializada e de observar a necessidade de celeridade processual, em nome da eficiência do serviço prestado aos jurisdicionados.
26.	É bom repisar que em conformidade com o art. 287, caput, do RI/TCU, os Embargos de Declaração devem ser utilizados quando houver obscuridade, omissão ou contradição em Acórdão do Tribunal, devendo o recorrente apontar o vício que pretende impugnar no corpo da decisão. Essa espécie recursal não pode ser desviada de sua específica função jurídico-processual, para ser utilizada com a indevida finalidade de instaurar nova discussão sobre controvérsias jurídicas/administrativas já apreciadas por esta Corte de Contas. 
27.	Ressalto, por oportuno, que a contradição passível de embargos há que estar contida na própria decisão embargada, o que não se verifica no presente caso. Alinha de raciocínio contida nas análises técnicas foi mantida: as irregularidades não tiveram início na gestão da recorrente, mas, ela precisava conduzir os contratos que estavam vigentes em sua gestão com a máxima prudência, a fim que de eles atingissem seus objetivos. A omissão, como se demonstra nos autos, justifica a aplicação de penalidade pecuniária, que terminou sendo reduzida pela consideração de circunstâncias atenuantes ressaltadas na análise técnica do Pedido de Reexame. 
28.	A obscuridade, por sua vez, que consiste na falta de clareza do julgado e dificulta alcançar sua exata interpretação, também não se configura, a meu ver, no caso concreto, vez que houve o cuidado de analisar as situações trazidas à baila pela recorrente no seu Pedido de Reexame, oportunidade em que entramos nas minúcias das circunstâncias atenuantes da omissão da ex-gestora, o que ocasionou, inclusive, a redução de sua penalidade pecuniária. Na ocasião, deixei bem evidente no Voto quais seriam essas circunstâncias atenuantes, qual o cálculo realizado para minorar a multa e com base em que normativos do TCU foi efetuado.
29.	Não houve, outrossim, qualquer omissão, uma vez que os argumentos contidos no Pedido de Reexame foram devidamente examinados no âmbito da Serur (fls. 26 a 57 do Volume 8) e incorporados ao Voto que elaborei, como minhas razões de decidir. 
30.	Ponderei que as responsabilizações no serviço público se dão não só por ações irregulares/ilegais, mas também por omissões, que, no caso concretamente analisado, terminaram levando a atrasos substanciais na execução de serviço altamente relevante para o município de São Gonçalo/RJ.
31.	O Ministro Zymler, em seu Voto (peça 165) parcialmente transcrito abaixo, deixou bem clara a omissão, caracterizando-a, como culpa in vigilando da ex-gestora, que exerceu a Presidência do Inea entre 12/2/2014 e 1/1/2015. Não posso desconsiderar a materialidade da contratação (R$ 83.794.672,20 - Contrato firmado com a Construtora Odebrecht, em 29/11/2012) e que as razões de justificativa trazidas na ocasião não foram suficientes para descaracterizar as irregularidades descritas no Ofício de audiência: paralisação indeterminada e injustificada das obras, haja vista que em 12/9/2014, expirou a vigência do Contrato 79/2012-Inea, sem que tenham sido expedidos ternos de recebimento provisório ou definitivo das obras já concluídas, bem como sem que tenha havido rescisão formal da contratação, mesmo com a paralisação das obras em definitivo em 17/3/2014, ainda na vigência do Termo de Compromisso 0345.672-28/2010 (peça 43) . 
	" (...) 
Considero que subsiste, no mínimo, culpa in vigilando da Sra. Isaura Maria Ferreira Frega, em virtude das evidências colacionadas dos autos. Primeiramente, a tese da defendente de que simplesmente não tomou conhecimento dos problemas no empreendimento é extremamente inverossímil, pois observei a existência de reportagens divulgadas na imprensa local apontando a paralisação das obras. Tais matérias jornalísticas foram divulgadas em época contemporânea ao exercício da responsável no cargo máximo do Inea. Cito, a título de exemplo, reportagem intitulada "PAC do Imboaçu gasta 41% do dinheiro mas obra só avança 0,8%", publicada pelo veículo de imprensa de maior circulação no Estado do Rio de Janeiro, em que é relatado o abandono da obra (disponível em: https://extra.globo.com/noticias/rio/pac-do-imboacu-gasta-41-do-dinheiro-mas-obra-so-avanca-08-12406031.html) .
Na condição de dirigente do Inea, também não me parece crível que a gestora não acompanhasse os principais projetos e ações previstos no Plano Plurianual do ente federativo, cuja execução era de responsabilidade do órgão que presidia. A Lei Estatual 6.126, de 28 de dezembro de 2011, que estabeleceu o Plano Plurianual do Estado do Rio de Janeiro para o período de 2012 a 2015, elenca o programa 3672 - Drenagem da Bacia do Rio Imboaçu - PAC - RJ, a cargo do Inea (o documento pode ser consultado no seguinte endereço eletrônico: http://www.fazenda.rj.gov.br/sefaz/content/conn/UCMServer/uuid/dDocName%3AWCC202012) .
Ademais, os autos contêm evidências de que a responsável tinha, de fato, ciência da paralisação da obra pela contratada. Na Carta nº 07/2014, endereçada com cópia à Sra. Isaura Maria Ferreira Fraga pela empresa contratada, Construtora Norberto Odebrecht, foi comunicado que a execução do Contrato 79/2012 seria suspensa, nos termos do artigo 78, inciso XV, da Lei 8.666/93, bem como, foi requerida a adoção das medidas para que todos os valores devidos à empreiteira fossem quitados integralmente no menor prazo possível (peça 159, fl. 169) .
O teor da citada correspondência deixa transparecer que os atrasos nos pagamentos pelo Inea eram recorrentes em outros ajustes, além do Contrato 79/2012, pois a empresa também citou o Contrato 1/2010, cujo objeto era a "execução de obras referentes ao projeto de reabilitação ambiental da Praia de Sepetiba/RJ", e o Contrato 33/2012, com a finalidade de executar as ''obras emergenciais de recuperação dos diques Norte e Noroeste do Estado do Rio de Janeiro", localizados nos Municípios de Cardoso Moreira/RJ e Campos dos Goytacazes/RJ.
Consta do feito também deliberação do TCE/RJ, do dia 18/11/2014, em que aquela Corte de Contas Estadual formulou determinação para que a responsável encaminhasse planilha orçamentária do primeiro termo de aditamento ao Contrato 79/2012 (peça 153, fl. 303) . Embora o referido ofício tenha sido respondido somente em janeiro/2015 pelo presidente sucessor, há indícios de que a Sr. Isaura tivesse ciência de que o TCE/RJ fiscalilzou o empreendimento, conforme atestam diversos ofícios da equipe de auditoria do TCE/RJ, datados entre fevereiro e maio/2014, todos endereçados à responsável (peça 154, fls. 12/26) .
Portanto, considero que há elementos probatórios demonstrando que a responsável estava ciente da existência do Contrato 79/2012 e da situação de abandono da obra.
Vários julgados desta Corte de Contas têm aplicado penalidades aos gestores que se omitem em aplicar sanções ou em adotar as providências cabíveis para a retomada de obras paralisadas. Cito, a título de exemplo, os Acórdãos Plenários 2.345/2017 e 981/2017. De particular semelhança com o caso em apreciação, é a situação tratada no Acórdão 2714/2015-TCU-Plenário, que apreciou auditoria nas obras de canalização e dragagem do Rio Bengalas na cidade de Nova Friburgo/RJ, também contratadas pelo Inea e que estiveram sob a gestão da defendente. No curso daqueles trabalhos também foram identificados indícios de irregularidades, entre elas a paralisação e diminuição do ritmo de execução das obras. Verificou-se que a obra sofrera atrasos e paralisações que ensejaram a prorrogação do prazo de conclusão inicialmente estabelecido. 
Ao relatar o caso considerei que, "o atraso na conclusão das obras expõe a população local aos riscos de novas enchentes e catástrofes naturais, como a que foi verificada em janeiro/2011", portanto "a situação narrada é um indício de grave transgressão a normas legais, podendo ensejar a aplicação das penalidades previstas na Lei Orgânica do TCU aos responsáveis".  Ponderei também que "constatado o atraso injustificado da execução do ajuste pela empresa contratada, deve-se instaurar procedimento com vistas a um exame objetivo das razões do atraso. Este pode ter sido ocasionado por culpa da própria construtora, por atos e fatos de terceiro, pela superveniência de fato excepcional ou imprevisível, ou, ainda, por atos e omissões da própria Administração". Quando a Administração concorre para o descumprimento dos prazos acordados, a apuração de responsabilidades dos gestores é cabível, principalmente quando a dilação for consequência de inércia administrativa. De outra forma, nos atrasos advindos da incapacidade ou mora da contratada, o órgão contratante tem o dever de adotar as medidas cabíveis para aplicar as multas contratuais e demais penalidades previstas em lei. 
O atraso na execução de obras públicas é ocorrência de extrema gravidade, que pode inclusive ser enquadrada no tipo penal previsto no art. 92 da Lei de Licitações e Contratos. Ainda é relevante enfatizar que, nos termos do art. 8º, parágrafo único, da Lei 8.666/1993, é proibido o retardamento imotivado da execução de obra ou serviço, ou de suas parcelas, se existente previsão orçamentária para sua execução total, salvo insuficiência financeira ou comprovado motivo de ordem técnica, justificados em despacho circunstanciado da autoridade competente, situação que não foi alegada pela responsável.
Para ilustrar o grau de reprovabilidade da conduta ora em apuração, ocorreram diversos alagamentos em São Gonçalo em março/2016, inclusive no trecho em obras do rio Imboaçu, conforme noticiado pela imprensa local, circunstâncias que poderiam ser evitadas se o empreendimento fosse concluído e apresentasse serventia para a comunidade (por exemplo, cito a seguinte matéria: http://www.ofluminense.com.br/en/cidades/moradores-contabilizam-perdas-em-s%C3%A3o-gon%C3%A7alo ) .
Ante o exposto, com fundamento no art. 58, inciso II, da Lei 8.443/1992, proponho a aplicação de multa no valor de R$ 40.000,00 (quarenta mil reais) à Sra. Isaura Maria Ferreira Frega pela omissão na adoção das providências cabíveis para a retomada da obra, contrariando o disposto nos artigos 8º, parágrafo único, 66 e 73, inciso I, alíneas "a" e "b", 78, inciso V, da Lei 8.666/1993."
32.	Considerando a inexistência dos vícios processuais apontados; considerando que os Embargos de Declaração não se prestam para rediscutir o mérito da matéria, o que parece ser a pretensão da interessada; associo-me, integralmente, ao minucioso exame efetuado pela Secretaria instrutiva, deles me valendo, nesta oportunidade, como razões para decidir, por entender que os argumentos recursais não devem ser acolhidos. Por essa razão, muito embora conhecidos, devem os Embargos serem rejeitados.
33.	Embora a Unidade Técnica tenha se posicionado pelo parcelamento da multa em 24 parcelas (itens 9.2 e 9.4 do Acórdão 287/2020-TCU-Plenário) , entendo que, conforme previsão regimental (art. 217 do Regimento Interno/TCU) , ele pode ser autorizado em 36 trinta e seis parcelas mensais, o que se mostra mais favorável para a recorrente.
34.	Ante o exposto, VOTO por que seja adotado o Acórdão que ora submeto à apreciação deste Colegiado.
TCU, Sala das Sessões Ministro Luciano Brandão Alves de Souza, em 19 de agosto de 2020.
RAIMUNDO CARREIRO 
Relator